ACORDAO-COMPLETO-2343212

ACÓRDÃO 470/2019 ATA 7/2019 - PLENÁRIO

VISTOS, relatados e discutidos estes autos de representação a respeito de possíveis irregularidades ocorridas no Fundo Nacional de Saúde/Ministério da Saúde, relacionadas à aplicação de emendas parlamentares individuais que adicionaram recursos à rede SUS, nos exercícios de 2015 a 2018, mediante transferências na modalidade fundo a fundo para implementação do Incremento Temporário do Teto de Média e Alta Complexidade (ITT) tendo como favorecidas entidades privadas com fins lucrativos.
ACORDAM os ministros do Tribunal de Contas da União, reunidos em sessão do Plenário, ante as razões expostas pelo relator em:
9.1 conhecer da presente representação, satisfeitos os requisitos de admissibilidade previstos nos arts. 235 e 237, inciso VI, do Regimento Interno deste Tribunal, e no art. 103, § 1º, da Resolução - TCU 259/2014, para, no mérito, considerá-la procedente;
9.2 acolher parcialmente as razões de justificativas apresentadas pelo Sr. Francisco de Assis Figueiredo, Secretário de Atenção à Saúde (SAS) do Ministério da Saúde;
9.3 rejeitar as razões de justificativas apresentadas pelos Srs. Yvan Reis Beltrão Siqueira, Secretário Municipal de Saúde de Coruripe/AL, e Edivaldo Neiva Pires, Secretário Municipal de Saúde de Maceió/AL, e aplicar-lhes individualmente a multa prevista no art. 58, incisos II e III, da Lei 8.443/1992, no valor de R$ 10.000,00 (dez mil reais) , fixando-lhes o prazo de 15 (quinze) dias, a contar das notificações, para que comprovem perante o Tribunal (art. 23, inciso III, alínea "a" da Lei nº 8.443/1992 c/c o art. 214, inciso III, alínea "a" do RI/TCU) o recolhimento das dívidas aos cofres do Tesouro Nacional, atualizadas monetariamente, a contar da data deste Acórdão até a data do efetivo recolhimento, caso não sejam pagas no prazo estabelecido, na forma da legislação em vigor;
9.4 autorizar, desde logo, nos termos do art. 28, inciso II, da Lei 8.443/1992, a cobrança judicial das dívidas caso não atendidas as notificações;
9.5 determinar à Secretaria de Atenção à Saúde do Ministério da Saúde (SAS/MS) que:
9.5.1 no prazo de trinta dias, regulamente os procedimentos a serem adotados pelos entes federados que destinaram indevidamente verbas do Incremento Temporário do Teto da Assistência de Média e Alta Complexidade (MAC) para entidades privadas com fins lucrativos, entre 2014 e 2018, que deverá prever imediata restituição desses recursos pelas empresas irregularmente beneficiadas, regulamentação essa que poderá ser feita nos moldes da minuta de portaria apresentada a esta Corte, inclusive quanto aos seguintes pontos:
9.5.1.1 nos casos em que os fundos de saúde dos entes federados, beneficiários do Incremento Temporário do Teto MAC, tenham repassado para entidades com fins lucrativos, valores até o limite da produção total apresentada na média e alta complexidade do conjunto de estabelecimentos de saúde da rede própria do ente federativo beneficiado pela (s) emenda (s) parlamentar (es) , a devolução integral dos recursos pela empresa indevidamente beneficiada, atualizados monetariamente, será feita, excepcionalmente, ao Fundo de Saúde Local, que os repassará para sua (s) unidade (s) própria (s) de saúde;
9.5.1.2 nos casos em que os fundos de saúde do ente federado, beneficiários do Incremento Temporário do Teto MAC, tenham repassado para entidades com fins lucrativos, valores superiores ao limite da produção total apresentada na média e alta complexidade do conjunto de estabelecimentos de saúde da rede própria do ente federativo, a devolução integral dos recursos pela entidade indevidamente beneficiada, atualizados monetariamente, será feita ao Fundo de Saúde Local, que os repassará, excepcionalmente, para sua (s) unidade (s) própria (s) de saúde, até o limite acima referido, e o valor que superar o limite será restituído pelo Fundo de Saúde Local aos cofres do Fundo Nacional de Saúde, via GRU, com a devida atualização monetária.
9.5.2 no prazo de noventa dias, apresente a este Tribunal a comprovação das providências adotadas para o imediato ressarcimento aos cofres públicos dos valores do Incremento Temporário do Teto da Assistência de Média e Alta Complexidade (MAC) indevidamente repassados para entidades com fins lucrativos, em que deverá constar a relação dos entes federados com a respectiva situação individualizada, acompanhado de evidência documental de cada devolução dos recursos financeiros, inclusive quanto às instaurações das devidas tomadas de contas especiais, em conformidade com as regras estatuídas na Instrução Normativa TCU 71/2012, quando for o caso.
9.6 determinar a SecexSaude que monitore o cumprimento das determinações acima;
9.7 enviar cópia do presente Acórdão à Sec-AL.

Representação a respeito de possíveis irregularidades  relacionadas à aplicação de emendas parlamentares individuais que adicionaram recursos à rede SUS  para implementação do Incremento Temporário do Teto de Média e Alta Complexidade (ITT) tendo como favorecidas entidades privadas com fins lucrativos.

Fundo Municipal de Saúde de Maceió; Fundo Municipal de Saúde de Coruripe/AL; Fundo Nacional de Saúde - MS; Ministério da Saúde (vinculador); Prefeituras Municipais do Estado de Alagoas (103 Municípios); Secretaria Municipal de Saúde de Coruripe/AL; Secretaria Municipal de Saúde de Maceió/AL.

3. Interessados/Responsáveis:
3.1. Interessado: Secretaria de Controle Externo do TCU/AL (00.414.607/0002-07).
3.2. Responsáveis: Edivaldo Neiva Pires (XXX.801.228-XX); Francisco de Assis Figueiredo (XXX.088.386-XX); Yvan Reis Beltrao Siqueira (XXX.255.394-XX).

13.1. Ministros presentes: José Mucio Monteiro (Presidente), Walton Alencar Rodrigues, Benjamin Zymler, Augusto Nardes (Relator), Aroldo Cedraz, Raimundo Carreiro, Ana Arraes, Bruno Dantas e Vital do Rêgo.
13.2. Ministro-Substituto presente: Marcos Bemquerer Costa.

ACORDAO-COMPLETO-2386894

Acórdão 371/2020 - Plenário

ACORDAO-COMPLETO-2352111

Acórdão 1420/2019 - Plenário

ACORDAO-COMPLETO-2440884

Acórdão de Relação 3115/2020 - Plenário

Acórdão de Relação

ACORDAO-COMPLETO-2403547

Acórdão 670/2020 - Plenário

ACORDAO-COMPLETO-2360324

Acórdão de Relação 1727/2019 - Plenário

Carvalho Beltrão Serviços de Saúde Ltda.

AUGUSTO NARDES

Adoto como relatório a última intrução elaborada na Secretaria de Controle Externo no Estado de Alagoas (peça 83) , que contou com a anuência do Secretário da unidade (peça 84) :
"INTRODUÇÃO
Cuidam os autos de representação a respeito de possíveis irregularidades ocorridas no Fundo Nacional de Saúde/Ministério da Saúde, relacionadas à aplicação de emendas parlamentares individuais que adicionaram recursos à rede SUS, nos exercícios de 2015 a 2018, mediante transferências na modalidade fundo a fundo para implementação do Incremento Temporário do Teto de Média e Alta Complexidade (ITT) tendo como favorecidas entidades privadas com fins lucrativos.
HISTÓRICO
2.	Na instrução inaugural à peça 17 ficou evidenciada a ocorrência de prática irregular por parte do Ministério da Saúde, ao repassar recursos de custeio, no âmbito do Incremento MAC, destinado a entidades com fins lucrativos, incidindo em flagrante ilegalidade.
3.	Na conclusão do referido trabalho registrou-se:
37.	 O Ministério da Saúde/Fundo Nacional de Saúde está repassando desde 2015 recursos de emendas parlamentares para o Incremento Temporário do Teto do MAC de unidades próprias de saúde (dos municípios, estados e do DF) e de entidades sem fins lucrativos. Os repasses estão regulamentados em portarias anuais do Ministério da Saúde e os repasses são realizados mediante diversas portarias de habilitação, que indicam o número do CNES da entidade beneficiária final da verba (itens 2-13) .
38. 	Foi constatada a ocorrência de repasses de milhões de reais para entidades com fins lucrativos em 16 estados da federação, o que é vedado pela Constituição Federal, art. 199, § 2º, pelas disposições contidas no art. 12, § 3º, inciso I, c/c art. 16, todos da Lei 4.320/1964, bem como pelas normas regulamentadoras do próprio Ministério da Saúde (itens 14 a 21) .
39. 	Por se tratar de recursos da ação orçamentária 4525 - Apoio à Manutenção de Unidades de Saúde, ou seja, voltados para o custeio das unidades de saúde, fica mais evidente a impossibilidade de sua destinação para empresas, sendo que os valores já destinados causaram dano ao erário. Por essa razão, e presentes os requisitos, é proposta a adoção de medida cautelar por este Tribunal para que o Ministério da Saúde e o Fundo Nacional de Saúde suspendam, de imediato, a aplicação de emendas parlamentares para o Incremento Temporário do Teto da Média e Alta Complexidade, atualmente disciplinado pela Portaria GM/MS 565, de 2018, que tenha como favorecida entidade privada com fins lucrativos, por contrariar as disposições da portaria supra referida e do art. 199, § 2º, da CF/1988. Além disso, é proposta a oitiva do Ministério da Saúde e do FNS para que se manifestem a respeito (itens 22-25) .
40. 	Na mesma linha, considerando que não foi possível confirmar que os recursos transferidos pelo FNS para uma empresa de Coruripe/AL já foi repassado pelo Fundo Municipal de Saúde daquele Município, está se propondo a adoção de medida cautelar direcionada ao Fundo Municipal de Saúde de Coruripe/AL para suspender o repasse para aquela empresa de que trata da portaria de habilitação (item 29.4) .
41.	 	Para verificar a regularidade e a atuação dos agentes locais dos repasses mais vultosos para entidades empresariais situadas em Alagoas, o 3º Estado mais beneficiado com essas verbas, está sendo proposta inspeção nas Secretarias Municipais de Saúde de Maceió e Coruripe e nos respectivos fundos municipais de saúde (item 26) .
4.	A proposta de encaminhamento lançada na referida instrução previa:
a) conhecer da presente representação, satisfeitos os requisitos de admissibilidade previstos nos arts. 235 e 237, inciso VI, do Regimento Interno deste Tribunal, e no art. 103, § 1º, da Resolução - TCU 259/2014;
b) 	determinar, de ofício, cautelarmente, nos termos do art. 276, caput, do Regimento Interno/TCU, ao Ministério da Saúde e ao Fundo Nacional de Saúde que suspendam, de imediato, a aplicação de emendas parlamentares para o Incremento Temporário do Teto da Média e Alta Complexidade, atualmente disciplinado pela Portaria GM/MS 565, de 2018, que tenha como favorecidas entidades privadas com fins lucrativos, por contrariar as disposições  das portarias supra referidas, do art. 12, § 3º, inciso I, c/c art. 16, todos da Lei 4.320/1964, e do art. 199, § 2º, da CF/1988;
c) determinar, de ofício, cautelarmente, nos termos do art. 276, caput, do Regimento Interno/TCU, ao Fundo Municipal de Saúde de Coruripe/AL, que não realize transferências de recursos oriundos do Incremento Temporário do Teto da Média e Alta Complexidade, para a entidade empresarial Carvalho Beltrão Serviços de Saúde Ltda. (CNES 2010356) , destinado por meio da Portaria GM/MS 3580, de 22/12/2017, até decisão definitiva deste Tribunal;
d) 	determinar, nos termos do art. 276, § 3º, do Regimento Interno/TCU, a oitiva do Ministério da Saúde e do Fundo Nacional de Saúde, para, no prazo de até 15 dias, manifestarem-se sobre os fatos apontados na representação formulada pela Secretaria de Controle Externo em Alagoas, especialmente quanto à aplicação de emendas parlamentares para o Incremento Temporário do Teto da Média e Alta Complexidade tendo como favorecidas entidades privadas com fins lucrativos, alertando-os quanto à possibilidade de o Tribunal vir a manter a suspensão em definitivo dos repasses para essas entidades empresariais, além de apurar as responsabilidades pelos atos considerados irregulares e pela possível ocorrência de dano ao erário;
e) realizar inspeções, com fundamento no art. 240 do RI/TCU, nas Secretarias Municipais de Saúde de Maceió/AL e de Coruripe/AL, e nos Fundos Municipais de Saúde de Maceió e de Coruripe/AL, podendo se estender às entidades empresariais favorecidas pelos repasses irregulares, para que sejam coletadas as seguintes informações:
e.1) fluxo da indicação das entidades beneficiárias das emendas parlamentares que destinaram recursos do Incremento Temporário do Teto do MAC;
e.2) documentos da transferência dos recursos às entidades empresariais, como nota de empenho, ordem bancária, extrato da conta do Fundo Municipal;
e.3) proposta ou plano de trabalho apresentada pela entidade empresarial e o instrumento firmado com o gestor do SUS, se existirem, considerando que essas empresas nem poderiam ser beneficiárias;
e.4) pareceres emitidos pelas Secretarias Municipais de Saúde ou pelos Fundos Municipais de Saúde para analisar a proposta ou plano de trabalho apresentada pela empresa, se existiu, para verificar se foram respeitadas as condicionantes fixadas nos normativos do Ministério da Saúde;
f) encaminhar cópia da peça 16 e da presente instrução ao Ministério da Saúde e ao Fundo Nacional de Saúde a fim de subsidiar as manifestações a serem requeridas.
5.	Após a anuência do titular da unidade (peça 18) , o E. Ministro-Relator, por meio do Despacho à peça 19, decidiu:
a) determinar, nos termos do art. 276, § 2º, do Regimento Interno/TCU, a oitiva do Ministério da Saúde e do Fundo Nacional de Saúde para, no prazo de até 5 dias úteis, manifestarem-se sobre os fatos apontados na representação formulada pela Secretaria de Controle Externo em Alagoas, especialmente quanto à aplicação de emendas parlamentares para o Incremento Temporário do Teto da Média e Alta Complexidade tendo como favorecidas entidades privadas com fins lucrativos, alertando-os quanto à possibilidade de o Tribunal vir a determinar a suspensão dos repasses para essas entidades empresariais, além de apurar as responsabilidades pelos atos considerados irregulares e pela possível ocorrência de dano ao erário; 
b) autorizar a realização de inspeções, com fundamento no art. 240 do RI/TCU, nas Secretarias Municipais de Saúde de Maceió/AL e de Coruripe/AL, e nos Fundos Municipais de Saúde de Maceió e de Coruripe/AL, podendo se estender às entidades empresariais favorecidas pelos repasses irregulares, para que sejam coletadas as seguintes informações: 
b.1) fluxo da indicação das entidades beneficiárias das emendas parlamentares que destinaram recursos do Incremento Temporário do Teto do MAC; 
b.2) documentos da transferência dos recursos às entidades empresariais, como nota de empenho, ordem bancária, extrato da conta do Fundo Municipal; 
b.3) proposta ou plano de trabalho apresentada pela entidade empresarial e o instrumento firmado com o gestor do SUS, se existirem, considerando que essas empresas nem poderiam ser beneficiárias; 
b.4) pareceres emitidos pelas Secretarias Municipais de Saúde ou pelos Fundos Municipais de Saúde para analisar a proposta ou plano de trabalho apresentada pela empresa, se existiu, para verificar se foram respeitadas as condicionantes fixadas nos normativos do Ministério da Saúde; 
c) encaminhar cópia deste despacho, bem assim da relação constante à peça 16 e da instrução da unidade técnica (peça 17) ao Ministério da Saúde e ao Fundo Nacional de Saúde, a fim de subsidiar as manifestações a serem requeridas.
6.	Procedidas as oitivas determinadas pelo I. Relator (peças 23 a 26) , a Assessora Especial de Controle Interno do MS solicitou e teve autorizada a dilação do prazo para atendimento da oitiva dirigida ao Ministério da Saúde (peças 29, 30 e 34) . Em 11/9/2018, o Ministério remeteu sua manifestação (peça 41) . 	O FNS apresentou tempestivamente sua manifestação juntada à peça 33.
7.	As inspeções autorizadas nos municípios de Maceió e Coruripe, em Alagoas, foram deflagradas pela Portaria de Fiscalização - Secex/AL 965, de 28/8/2018 (peça 22) , tendo o relatório sido juntado à peça 43.
8.	Na instrução técnica subsequente, à peça 46, procedeu-se a análise das respostas às oitivas em conjunto com os relatórios das inspeções, tendo concluído pela seguinte proposta de encaminhamento, que teve anuência do Secretário (peça 47) :
a) conhecer da presente representação, satisfeitos os requisitos de admissibilidade previstos nos arts. 235 e 237, inciso VI, do Regimento Interno deste Tribunal, e no art. 103, § 1º, da Resolução - TCU 259/2014, para, no mérito, considerá-la procedente;
b) indeferir o requerimento de medida cautelar formulado pela Secex/AL, tendo em vista a inexistência do perigo da demora, um dos pressupostos necessários para adoção da referida medida, em face das medidas que já estão sendo adotadas pelo Ministério da Saúde, conforme anunciado pelo órgão, e que os valores repassados ao município de Coruripe/AL já foram transferidos para a empresa beneficiária;
c) realizar, com fundamento no art. 250, inciso IV, do Regimento Interno do TCU, as audiências abaixo indicadas:
	c.1) do sr. Yvan Reis Beltrão Siqueira (CPF: XXX.255.394-XX) , Secretário Municipal de  Coruripe/AL, para apresentar razões de justificativas pela indicação e repasse de recursos do Incremento Temporário do Teto do MAC à empresa Carvalho Beltrão Serviços de Saúde Ltda. (CNPJ: 35.642.172/0001-43 e CNES 2010356) , no valor de R$7.500.000,00, objeto da Proposta 36000161445201700, aprovada pela Portaria de Habilitação GM/MS 3.580, de 21/12/2017, e transferidos pelo Fundo Nacional de Saúde em 10/5/2018, em flagrante infração ao disposto no art. 3º da Portaria GM/MS 788/2017, no art. 12, § 3º, inciso I, c/c os arts. 16 e 19, todos da Lei 4.320/1964, e o art. 199, § 2º, da CF/1988, que vedam a transferência desses recursos públicos para entidades privadas com fins lucrativos, por não atender nenhum interesse público, o que caracteriza desvio de recursos públicos;
	c.2) do sr. Edivaldo Neiva Pires (CPF: XXX.801.228-XX) , Secretário Municipal de Maceió/AL, para apresentar razões de justificativas pela indicação e repasse de recursos do Incremento Temporário do Teto do MAC à empresa NOT Núcleo de Ortopedia e Traumatologia Ltda. ME (CNPJ: 08.275.191/0001-06 e CNES 5391975) , no valor de R$ 800.000,00, objeto da Proposta 36000205389201800, aprovada pela Portaria de Habilitação GM/MS 1.923, de 27/6/2018, e transferidos pelo Fundo Nacional de Saúde em 6/7/2018, em flagrante infração ao disposto no art. 3º da Portaria GM/MS 565/2018, no art. 12, § 3º, inciso I, c/c os arts. 16 e 19, todos da Lei 4.320/1964, e o art. 199, § 2º, da CF/1988, que vedam a transferência desses recursos públicos para entidades privadas com fins lucrativos, por não atender nenhum interesse público, o que caracteriza desvio de recursos públicos;
	c.3) do sr. Edivaldo Neiva Pires (CPF: XXX.801.228-XX) , Secretário Municipal de Maceió/AL, para apresentar razões de justificativas pela indicação e repasse de recursos do Incremento Temporário do Teto do MAC à empresa CLINICA DE DOENCAS RENAIS LTDA (CNPJ: 69.976.629/0001-78 e CNES 2006952) , no valor de R$2.000.000,00, objeto da Proposta 36000205378201800, aprovada pela Portaria de Habilitação GM/MS 1.923, de 27/6/2018, e transferidos pelo Fundo Nacional de Saúde em 6/7/2018, em flagrante infração ao disposto no art. 3º da Portaria GM/MS 565/2018, no art. 12, § 3º, inciso I, c/c os arts. 16 e 19, todos da Lei 4.320/1964, e o art. 199, § 2º, da CF/1988, que vedam a transferência desses recursos públicos para entidades privadas com fins lucrativos, por não atender nenhum interesse público, o que caracteriza desvio de recursos públicos;
	c.4) do sr. Francisco de Assis Figueiredo (CPF: XXX.088.386-XX) , Secretário de Atenção à Saúde (SAS) do Ministério da Saúde, Secretaria Finalística responsável pelo Incremento MAC, para que apresente as razões de justificativas para a não adoção dos controles internos necessários para impedir que empresas privadas pudessem ser selecionadas pelos entes federados para o Incremento MAC, bem como pela aprovação indevida da inclusão de empresas privadas como beneficiárias, consoante evidenciado nas portarias de habilitação listadas na relação anexa [anexar cópia da peça 16], que resultaram em dezenas de transferências irregulares de verbas públicas para empresas privadas e no desvio de recursos públicos de mais de R$ 75 milhões de reais, com ofensa ao disposto no art. 3º da Portaria GM/MS 565/2018 e das portarias de regulamentação do Incremento MAC dos exercícios anteriores, no art. 12, § 3º, inciso I, c/c os arts. 16 e 19, todos da Lei 4.320/1964, e o art. 199, § 2º, da CF/1988, que vedam a transferência desses recursos públicos para entidades privadas com fins lucrativos, por não atender nenhum interesse público, o que caracteriza desvio de recursos públicos.
d) encaminhar cópia da peça 16 em anexo à audiência do Sr. Secretário de Atenção à Saúde do Ministério da Saúde;
e) encaminhar cópia dos autos à SecexSaúde, ao Ministério Público Federal em Alagoas e à Superintendência da Polícia Federal em Alagoas, para conhecimento.
9.	Este Tribunal, por meio do Acórdão 2278/2018-TCU-Plenário, integrante da Relação 33/2018-TCU-Plenário, do Gabinete do Ministro Augusto Nardes, decidiu (peça 52) :
Os Ministros do Tribunal de Contas da União, quanto ao processo a seguir relacionado, ACORDAM, por unanimidade, com fundamento nos arts. 250, inciso IV, 235 e 237, inciso VI, do Regimento Interno deste Tribunal, e no art. 103, § 1º, da Resolução - TCU 259/2014, em conhecer da presente representação, por preencher os requisitos de admissibilidade, para, no mérito, considerá-la procedente; indeferir o requerimento de medida cautelar formulado pela Secex/AL, tendo em vista a inexistência do perigo da demora, um dos pressupostos necessários para adoção da referida medida ; autorizar as audiências na forma proposta pela unidade técnica (peça 46) , sem prejuízo das providências descritas no subitem 1.7 desta deliberação.
 (...) 
1.7. Determinações/Recomendações/Orientações: 
1.7.1. Encaminhar cópia da peça 16 em anexo à audiência do Sr. Secretário de Atenção à Saúde do Ministério da Saúde; 
1.7.2. Encaminhar cópia dos autos à SecexSaúde, ao Ministério Público Federal em Alagoas e à Superintendência da Polícia Federal em Alagoas, para conhecimento.
10.	Entregues validamente as comunicações das audiências (peças 52, 53, 57, 60, 61 e 68) , os responsáveis apresentaram as razões de justificativas às peças 65, 72 e 73-81.
EXAME TÉCNICO
11.	Previamente à análise das razões de justificativas, mostra-se pertinente reproduzir trechos do exame técnico lavrado na instrução precedente, de modo a contextualizar a matéria objeto da representação (peça 46, p. 4-5) :
10.	 Conforme historiado na inicial à peça 17, a ocorrência apurada se iniciava com a Lei de Diretrizes Orçamentárias, a exemplo da Lei 13.080/2015 (LDO para o exercício de 2015) , que em seu art. 36, § 6º, previa a destinação de recursos de emendas parlamentares para entes da federação, na forma estabelecida em normativo a ser publicado pelo Ministério da Saúde. O repasse seria um acréscimo ao valor financeiro dos tetos transferidos à Rede SUS, constituindo valor a ser somado aos repasses para cumprimento de metas contratualizadas por integrantes da Rede. Essa mesma previsão legal (LDOs) se repetiu para os exercícios seguintes, inclusive para 2019.
11.	 Em seguida, e consoante a previsão legal acima, o Ministério da Saúde editava uma portaria a cada ano para regulamentar como se daria esse repasse de recursos oriundos de emendas parlamentares. Para o exercício de 2018, e.g., foi editada a Portaria GM/MS 565, de 9/3/2018 (peça 5) . Essa portaria, bem como as demais emitidas para regulamentar os repasses nos exercícios anteriores, dispõe, com especial clareza para evitar qualquer dúvida, que a aplicação das emendas para o incremento temporário do Teto da Média e Alta Complexidade observará os seguintes requisitos, que, se não atendidos, configurarão impedimentos de ordem técnica à obrigatoriedade em sua execução orçamentária e financeira. Reproduzo os requisitos constantes do art. 3º da citada norma:
I - custeio de unidades próprias de Estados, Distrito Federal e Municípios, sendo o recurso destinado, pelo conjunto das emendas parlamentares, para cada estabelecimento de saúde cadastrado no Sistema do Cadastro Nacional dos Estabelecimentos de Saúde - SCNES, limitado em até 100% (cem por cento) da produção apresentada na média e alta complexidade da unidade no exercício de 2016; e
II - custeio de unidades de propriedade ou gerenciadas por entidades privadas sem fins lucrativos contratadas, conveniadas ou com instrumento congênere firmado com o ente beneficiado, sendo o recurso destinado, pelo conjunto das emendas parlamentares, para cada estabelecimento de saúde cadastrado no SCNES, limitado em até 100% (cem por cento) da produção apresentada na média e alta complexidade da unidade no exercício de 2016. (grifos nossos) 
12.	 É importante destacar que o ponto central que motivou a presente representação foi a constatação de que o Ministério repassou recursos públicos federais para custeio de unidades de propriedade privada com fins lucrativos, ou seja, para empresas, o que não tinha - e nem poderia ter, obviamente - amparo na norma regulamentadora.
13.	 Publicada a portaria de regulamentação para o exercício, o MS passa a editar as portarias habilitando os estados e municípios a receberem recursos referentes ao incremento temporário do Limite Financeiro da Assistência de Média e Alta Complexidade (MAC) , a exemplo da Portaria GM/MS 1.837, de 13/11/2015, por meio da qual foram repassados cerca de R$ 3 milhões, destinados a fundos municipais de saúde de diversos municípios do Acre, Ceará, Distrito Federal, Rio Grande do Sul, Minas Gerais e Rio de Janeiro (peça 8) . Outro exemplo é a portaria de habilitação GM/MS 1.923, de 27/6/2018, por meio da qual foi repassado R$ 12.732.561,00 para municípios alagoanos. Essas portarias, nesses casos de repasses fundo a fundo, funcionam como instrumentos autorizativos da transferência das verbas pelo Fundo Nacional de Saúde.
14.	 Nessas portarias de habilitação constam a indicação do município e da entidade habilitada, que é sempre um fundo de saúde, municipal, estadual ou do Distrito Federal, o número da proposta, o número do CNES (Cadastro Nacional de Estabelecimentos de Saúde) e o valor. Necessário ressaltar que os reais favorecidos dos recursos indicados nas portarias são as entidades indicadas pelo CNES e não os fundos de saúde dos entes federados. A Portaria GM/MS 1.923/2018, acima referida, serve bem para demonstrar essa destinação (peça 14) . O CNES 7127839 indicado na primeira linha do anexo, é da Secretaria Municipal de Saúde de Branquinha/AL, classificada como Administração Pública. O CNES 2006448 (terceira linha do anexo) é o Hospital do Açúcar, classificado como entidade sem fins lucrativos (Fundação Privada) . Já o CNES 2006952 pertence à Clínica de Doenças Renais Ltda., classificada como 'entidades empresariais', é uma sociedade empresária limitada.
14.1.	 No exemplo acima, as transferências para a administração pública e para as entidades sem fins lucrativos, são, em princípio, regulares. Já a transferência para a empresa privada, que objetiva o fim lucrativo, foi irregular, por transferir, como se fosse subvenção social, recursos públicos para beneficiar uma entidade empresarial privada.
15.	 No levantamento realizado por esta Unidade Técnica foram flagrados pelo menos 215 repasses irregulares, ou seja, que direcionaram recursos públicos para empresas privadas, situadas em dezesseis estados da federação (vide tabela à peça 16) .
16.	 A prática irregular operada pelo Ministério da Saúde não se configura apenas pela transgressão às próprias normas regulamentadoras editadas pelo MS, mas especialmente por constituir ofensa à vedação estabelecida no art. 199, § 2º, da Constituição Federal, que dispõe, verbis: 'Art. 199. A assistência à saúde é livre à iniciativa privada. § 2º - É vedada a destinação de recursos públicos para auxílios ou subvenções às instituições privadas com fins lucrativos'.
16.1.	A ocorrência configura ainda violação à norma legal estampada no art. 12, § 3º, inciso I, da Lei 4.320, de 17/3/1964, que assim dispõe:
	Art. 12. A despesa será classificada nas seguintes categorias econômicas:
 (...) 
§ 3º Consideram-se subvenções, para os efeitos desta lei, as transferências destinadas a cobrir despesas de custeio das entidades beneficiadas, distinguindo-se como:
I - subvenções sociais, as que se destinem a instituições públicas ou privadas de caráter assistencial ou cultural, sem finalidade lucrativa;
12.	Ainda na instrução precedente foi procedida a análise das respostas às oitivas do Ministério da Saúde e do Fundo Nacional de Saúde, determinadas por despacho do E. Relator à peça 19, mesmo despacho que autorizou a realização das inspeções nas secretarias municipais de saúde de Maceió/AL e de Coruripe/AL.
13.	Deixa-se de transcrever ou tecer considerações acerca das respostas às oitivas, em razão de que pouco acrescentaram à análise do processo, especialmente no que se refere à manifestação do Sr. Secretário-Executivo do Ministério, Adeilson Loureiro Cavalcante, que buscou, de forma até desarrazoada, mesmo com o reconhecimento peremptório pela SAS, considerar regulares as transferências para empresas privadas questionadas por este Tribunal (peça 42) . Do que se extraiu de útil da sua manifestação foi justamente o ponto que contraditou sua resposta, quando assim concluiu:
41. Não obstante toda a manifestação aqui expendida, ad cautelam, em razão da controvérsia instalada em face da representação em questão, entende por bem o Ministério da Saúde, sem prejuízo de outras, adotar as seguintes providências: 
a) efetuar, por via de cautela, a suspensão das transferências ainda não realizadas, realizando criterioso exame das condicionantes dessas transferências a fim de certificar a sua legalidade, especialmente no que tange à observância das disposições da Portaria de Consolidação nº 01, de 28 de setembro de 2017;
b) se detectadas impropriedades ou ilegalidades, notificar aos entes federativos municipais ou estaduais beneficiados com os recursos em questão para se manifestarem quanto a essas impropriedades;
c) adotar, no que couber, eventuais medidas de aprimoramento dos controles internos alusivos às emendas parlamentares e ao monitoramento das transferências dela decorrentes. 
42. Constatadas eventuais impropriedades/irregularidades na aplicação dos recursos transferidos, os fatos serão noticiados ao Denasus, com vistas a apuração e, caso haja proposição de devolução de valores, o processo será encaminhado ao FNS, com vistas à instauração de TCE, caso necessário.  
14.	Verificações realizadas por esta Unidade Técnica nos sistemas do FNS não constataram novos repasses do Incremento MAC para entidades privadas com fins lucrativos.
I. Razões de Justificativas do sr. Francisco de Assis Figueiredo, Secretário de Atenção à Saúde do Ministério da Saúde (peças 73 a 81) 
15.	As justificativas foram remetidas em anexo ao Ofício 1834/2018/SAS/ASJUR/SAS/GAB/ /MS, de 23/11/2018 (peças 73-75) .
15.1.	Informa que foi por meio da notificação deste Tribunal (Ofício 0611/2018-TCU-SECEX- AL, de 29/8/2018, peças 24 e 25) que a SAS teve conhecimento da indevida inclusão de entidades com fins lucrativos como beneficiárias do incremento do Teto MAC- ITT. Que a SAS participou da reunião realizada na Secretaria executiva, com o objetivo de apurar as possíveis irregularidades identificadas no processo de transferência de recursos para as entidades beneficiadas pelo Incremento Temporário do Teto MAC - ITT.
15.2.	Que a SAS, por meio do Departamento de Avaliação, Regulação e controle de Sistemas - DRAC, após a reunião ocorrida no dia 29/8/2018, coordenada pela Secretaria Executiva/MS, teria adotado as seguintes providências imediatas:
a. Suspensão das transferências ainda não realizadas e notificação dos gestores locais para que indiquem outro estabelecimento de saúde;
b. Notificação dos gestores locais para que seja efetuada a recomposição ao Fundo Municipal de Saúde (FMS) / Fundo Estadual de Saúde (FES)  do recurso já transferido pelo Fundo Nacional de Saúde (FNS) , e para que indiquem outro estabelecimento de saúde a 'receber' o recurso;
c. Aprimoramento dos controles internos com vistas a impedir que os gestores locais proponham estabelecimentos 'privados lucrativos' para o recebimento do incremento temporário do Teto MAC - ITT.
15.3.	Aduz, ainda, que para atender as recomendações, a SAS por meio da Coordenação Geral de Planejamento e Orçamento - CGPO, em despacho de 3/9/2018 (peça 76) , informou:
2. Em atenção ao questionamento realizado, a partir da identificação de situações de transferências de recursos a entidades com fins lucrativos, informo que o Ministério da Saúde aprimorou controle no sistema de apresentação de propostas ao Fundo Nacional de Saúde para impedir a indicação de recursos a entidades privadas com fins lucrativos, contribuindo, assim, para evitar a continuidade de transferências a esse tipo de entidade.
3. Informo, ainda, que os gestores dos fundos de saúde que receberam os recursos mencionados serão notificados para que realizem a recomposição dos valores repassados às entidades privadas com fins lucrativos aos seus fundos locais de saúde. A destinação desses recursos deverá ser destinada ao custeio de unidades próprias de Estados, Distrito Federal e Municípios; ou ao custeio de unidades de propriedade ou gerenciadas por entidades privadas sem fins lucrativos contratadas, conveniadas ou com instrumento congênere firmado com o ente beneficiado.
15.4.	A seguir, o Secretário da SAS explana acerca do Teto MAC e do Incremento Temporário do Teto MAC. Cita que este último vigora desde 2014, por previsão na Lei de Diretrizes Orçamentárias, e com a subsequente regulamentação anual pelo Ministério da Saúde. Ainda no Incremento do Teto MAC informa que 'para encaminhar os recursos o parlamentar realiza a indicação do ente federativo para receber os recursos de emenda destinada ao Apoio à Manutenção de Unidade de Saúde', e que, em seguida, 'os valores são empenhados e pagos diretamente à conta bancária de titularidade do Fundo de Saúde beneficiado, cabendo ao gestor de saúde efetuar a transferência dos recursos recebidos aos prestadores de serviços, o qual deverá ser realizado em até cinco dias úteis após o Ministério da Saúde creditar os recursos na conta bancária do Fundo de Saúde, nos termos do art. 303, da Portaria de Consolidação GM/MS nº 6/2017'.
15.5.	Quanto ao fluxo do repasse pelo Incremento Temporário do Teto MAC, relacionados à aplicação de emendas parlamentares individuais, apresenta:
1. O Departamento competente desta SAS, realiza a geração da planilha com dados das entidades a serem beneficiadas.
2. Após essa etapa, o Fundo Nacional de Saúde - FNS disponibiliza tal planilha em seu sítio oficial.
3. Na sequência, o parlamentar realiza a indicação do Ente Federativo, e os valores respectivos, para recebimento dos recursos de emenda destinada ao Apoio à Manutenção de Unidades de Saúde no Sistema de Planejamento e Orçamento (SIOP) ;
4. Após as indicações, as informações são migradas para o Ministério da Saúde, por meio do Sistema de Propostas do Fundo Nacional de Saúde (SISPROFNS,) que o disponibiliza para o início do cadastramento de propostas de emenda apresentadas pelo Gestor Local.
5. Posteriormente, o Gestor do Fundo de Saúde - Estadual, Municipal ou do Distrito Federal - cadastra a proposta e realiza a indicação do objeto (Incremento MAC) e o nº do CNES da Unidade Beneficiada para recebimento do recurso;
6. Estabelecida a aprovação da proposta, o Ministério da Saúde realiza a publicação de Portaria habilitando o Ente a receber o recurso;
7. O FNS/SE/MS realiza o repasse ao Fundo de Saúde - Estadual, Municipal ou do Distrito Federal.
15.6.	Assinala que 'o fato de entidades privadas com fins lucrativos serem beneficiadas do ITT, era de tanto desconhecimento por parte desta SAS, que todas as portarias editadas com este fim, vetavam de forma clara o repasse para entidades com fins lucrativos, uma vez que o art. 3º, inciso II e art. 7°, inciso II, alínea 'a', identificam que poderão ser beneficiárias do incremento entidades privadas sem fins lucrativos'.
15.7.	Afirma ter sido 'uma surpresa para esta SAS que não tinha sido implementado crítica para diferenciar entidades com ou sem fins lucrativos. Motivo este, que de imediato, ao tomar conhecimento do fato, o Secretário de Atenção à Saúde determinou que se providenciasse o imediato bloqueio do sistema com implantação de filtros no software, a fim de impedir o mesmo equívoco no futuro, conforme Memorando n. 180/2018/SAS/CGPO/SAS/MS, de 17 de outubro de 2018. (Anexo 02) '.
15.8.	Apresenta suas considerações de que as transferências realizadas não se tratam de subvenções sociais, como colocado na instrução técnica desta Secretaria, mas se classificam no elemento de despesa de contribuição, nos termos do anexo II da Portaria Interministerial STN/SOF 163, de 2001.
15.9. 			Trata, em seguida, dos entendimentos firmados no Acórdão 1072/2017-TCU-Plenário, da relatoria do Ministro Bruno Dantas, para defender que nos casos em que for possível, a restituição dos recursos deva ser feita ao Fundo de Saúde Local. Transcreve-se a parte final das alegações (peça 75, p. 6) :
34. Conforme Acórdão 1072/2017, cabe deixar claro que, a existência de desvio de finalidade ou de objeto não enseja propriamente dano ao erário, já que a comprovação de aplicação de recursos em ações ou serviços de saúde beneficiou a população.
'23. Com relação à segunda situação, cabe deixar claro que, consoante mencionado no parágrafo 12 deste pronunciamento, a existência de desvio de finalidade ou objeto não enseja propriamente dano ao erário, já que houve a comprovação de aplicação dos recursos em ações ou serviços públicos e, portanto, ocorreu benefício para a população. Essa identificação quanto à existência de desvio de finalidade ou de objeto, assim como de dano ao Erário deve restar evidenciada na análise processual, haja vista a consequência inclusive, em relação ao fundo credor para o qual haverá devolução de recursos.'
35. Cita no item 24, do referido Acórdão, que nas situações em que se verifica o desvio de finalidade ou do objeto, há mandamento legal no sentido de que o recolhimento do débito ocorra ao fundo de saúde do ente beneficiário, mesmo esse recurso produzindo natureza federal.
36. Por outro lado, os débitos decorrentes de transferência 'fundo a fundo' de recursos federais do SUS e cujas irregularidades se relacionem com dano ao Erário deverão ser recolhidas ao FNS. Cita ainda, que este entendimento não é pacifico no âmbito desta Corte.
37. Entretanto, cabe aqui ressaltar que existem julgados que propuseram recolhimento do débito ao fundo local, como exemplo o Acórdão 1620/2013-TCU-Primeira Câmara.
15.10.	Acerca das irregularidades identificadas informa que o Gestor do Fundo de Saúde - Estadual, Municipal ou do Distrito Federal - ao cadastrar a proposta e realizar a indicação do objeto (Incremento MAC) e o nº do CNES da Unidade Beneficiada para recebimento do recurso, indicou unidades com fins lucrativos. Ressalta a responsabilidade desses gestores municipais no cadastramento das propostas, com a indicação do estabelecimento.
15.11.	Assegura que a SAS juntamente com o FNS realizou um levantamento de todos os repasses realizados aos beneficiários do ITT, e planilhou o que seria devido e o que seria objeto de devolução de recurso, conforme planilhas que anexou (peças 80 e 81) .
15.12.	Em relação às providências adotadas pela SAS para a solução das irregularidades, o sr. Secretário da SAS tece alguns considerandos, a exemplo da referência aos acórdãos do Plenário do TCU 1.072/2017 e 1.620/2013, e seu entendimento de 'que não houve dano ao erário, poderá ocorrer a possibilidade de devolução de recursos'.
15.13.	Considera também a realidade dos municípios e que eventual determinação para devolução de 100% dos recursos ao FNS, poderá encontrar dificuldades orçamentárias dos municípios e causar prejuízo à população.
15.14.	E que considerando a necessidade da adoção de imediatas providências, afirma que a SAS, a fim de sanar as irregularidades apontadas, adotará as seguintes medidas:
I - Envio de Ofício (Anexo 5) às Secretarias de Saúde, com as seguintes orientações:
a) Deixar os recursos recebidos pelo Fundo de saúde local, e ainda não transferidos as entidades;
b) Solicitar cópias dos extratos bancários, caso os recursos recebidos ainda estejam com o referido Fundo local;
c) Solicitar também cópia do aditivo de prestação de serviços;
d) Naqueles casos que o incremento já foi repassado às entidades com fins lucrativos, será solicitado que informe o montante dos valores repassados e a cópia das transferências realizadas. Bem como, que seja realizada a solicitação junto a entidade beneficiada da devolução de recursos ao Fundo local;
II - Publicação de uma Portaria (Anexo 6) , orientando os Municípios e Estados como proceder em caso de devolução de recursos:
a) Os fundos locais de saúde que receberam valores até o limite da produção total apresentada na média e alta complexidade do conjunto de estabelecimentos de saúde da rede própria do ente federativo, deverão:
alterar o (s) número (s) do (s) estabelecimento (s) de saúde cadastrado (s) no Cadastro Nacional dos Estabelecimentos de Saúde - CNES vinculados à respectiva a (s) proposta (s) de Incremento Temporário do Teto MAC, conforme disposto no Anexo I; e
recompor à sua respectiva conta corrente federal da saúde, com a devida correção, os valores eventualmente pagos a estabelecimento (s) cadastrado (s) no Cadastro Nacional dos Estabelecimentos de Saúde - CNES como entidade privada com fins lucrativos.
b) Os fundos de saúde que receberam valores superiores à capacidade de produção total apresentada na média e alta complexidade do conjunto de estabelecimentos de saúde da rede própria do ente federativo, relacionados no Anexo II, deverão:
alterar o (s) número (s) do (s) estabelecimento (s) de saúde cadastrado (s) no Sistema do Cadastro Nacional dos Estabelecimentos de Saúde - SCNES vinculados à respectiva a (s) proposta (s) de Incremento Temporário do Teto MAC, conforme disposto no Anexo II;
recompor à conta do Fundo Nacional de Saúde (FNS) , com a devida correção, os valores estabelecidos no anexo II; e
recompor à sua respectiva conta corrente federal da saúde, com a devida correção, os valores eventualmente pagos a estabelecimento (s) cadastrado (s) no Sistema do Cadastro Nacional dos Estabelecimentos de Saúde - SCNES como entidade privada com fins lucrativos, se for o caso.
15.15.	Ao final, o responsável requer que sejam acolhidas suas justificativas e que este Tribunal decida por desconstituir ato ou processo administrativo e pela exclusão da sua responsabilização neste processo. Não sendo acatado o pedido acima, que lhe seja dirigida nova audiência em atenção aos princípios do devido processo legal, da ampla defesa e do contraditório, para apresentar as razões de justificativa que entender cabíveis.
15.16.	Registre-se que o responsável anexou às suas razões de justificativa, a minuta de portaria de retificação de repasses de incremento MAC (peça 79) , Anexos 1 e 2 da referida portaria (peças 80 e 81) , cópia dos despachos de 3/9/2018 do Diretor do Departamento de Regulação, Avaliação e Controle de Sistemas e do Coordenador Geral de Planejamento e Orçamento, que suspenderam as transferências após a oitiva deste Tribunal (peças 76 e 77) .
I.1. Análise das razões de justificativas do sr. Francisco de Assis Figueiredo
16.	O gestor da Secretaria de Atenção à Saúde (SAS) do Ministério da Saúde reconhece o grave erro cometido pelo Ministério quando da implantação do Incremento Temporário do Teto MAC - ITT, e afirma que a Secretaria somente teve conhecimento da indevida inclusão de entidades privadas com fins lucrativos como beneficiárias de repasses no âmbito do Incremento MAC, pela comunicação feita pelo TCU em 29/8/2018 (peças 24 e 25) .
16.1.	Informa que a SAS, tão logo teve conhecimento da ocorrência, determinou a suspensão das transferências não realizadas e a notificação dos gestores municipais e/ou estaduais em que houve o repasse irregular de recursos para entidades privadas com fins lucrativos para buscarem a recomposição do respectivo fundo de saúde local e para indicarem outros estabelecimentos de saúde para o redirecionamento dos recursos. Despacho de 3/9/2018, do Coordenador-Geral de Planejamento e Orçamento Substituto, registra que em atenção à oitiva do TCU (peças 24 e 25) , e 'a partir da identificação de situações de transferências de recursos a entidades com fins lucrativos, informo que o Ministério da Saúde aprimorou controle no sistema de apresentação de propostas ao Fundo Nacional de Saúde para impedir a indicação de recursos a entidades privadas com fins lucrativos, contribuindo, assim, para evitar a continuidade de transferências a esse tipo de entidade' (peça 76) . Informa ainda, na mesma peça:
Informo, ainda, que os gestores dos fundos de saúde que receberam os recursos mencionados serão notificados para que realizem a recomposição dos valores repassados às entidades privadas com fins lucrativos aos seus fundos locais de saúde. A destinação desses recursos deverá ser destinada ao custeio de unidades próprias de Estados, Distrito Federal e Municípios; ou ao custeio de unidades de propriedade ou gerenciadas por entidades privadas sem fins lucrativos contratadas, conveniadas ou com instrumento congênere firmado com o ente beneficiado.
16.2.	Ou seja, parte do Ministério da Saúde, no caso, a SAS, gestora do Incremento MAC, reconheceu, prontamente, a ocorrência de graves irregularidades, consistentes nas transferências de recursos públicos para o custeio de entes privados com fins lucrativos, em completa e explícita dissonância com a legislação, em especial com os próprios normativos do Incremento MAC.
16.3.	Outra parte do Ministério da Saúde, como a Secretaria Executiva do Ministério, na pessoa do sr. Adeilson Loureiro, Secretário Executivo, e ex-Secretário de Saúde de Maceió/AL, posicionou-se frontalmente contrário à existência de irregularidade na entrega de recursos públicos para custeio de empresas privadas, conforme deixou explícito na resposta à oitiva deste Tribunal à peça 42. Mesmo assim, e 'em razão da controvérsia instalada em face da representação em questão', informa das providências adotadas pela Secretaria de Atenção à Saúde acima expostas.
16.4.	A análise relativa à ilicitude dos repasses no âmbito do Incremento Temporário do Tato MAC para entidades com fins lucrativos foi realizada de forma detalhada no exame técnico da instrução à peça 17, revelando-se pertinente proceder sua reprodução, até para não restar qualquer dúvida acerca dessa grave irregularidade flagrada pelo TCU:
2.	 A Constituição Federal define que 'a saúde é direito de todos e dever do Estado' e a Lei Federal 8.080, de 19/9/1990, que regulamentou o Sistema Único de Saúde (SUS) , prevê em seu artigo 7º, como princípios do sistema, entre outros: 
	I - universalidade de acesso aos serviços de saúde em todos os níveis de assistência; 
	II - integralidade de assistência, entendida como conjunto articulado e contínuo das ações e dos serviços preventivos e curativos, individuais e coletivos, exigidos para cada caso, em todos os níveis de complexidade do sistema; (...) .
3.	 Para o atendimento à população, o SUS atua com a Atenção Básica, que se constitui no primeiro nível da atenção à saúde no SUS (contato preferencial dos usuários) , que se baseia nos princípios do sistema, inclusive a integralidade. Como registra, o material 'O SUS de A a Z', fornecido pelo Ministério da Saúde no site do Departamento de Atenção Básica (DAB) (http://bvsms.saude.gov.br/bvs/publicacoes/sus_az_garantindo_saude_municipios_3ed_p1.pdf) , a Atenção Básica 'utiliza tecnologias de elevada complexidade e baixa densidade, que devem resolver os problemas de saúde de maior frequência e relevância em seu território. É o contato preferencial dos usuários com os sistemas de saúde'.
4.	 Em razão da Atenção Básica não esgotar as necessidades dos pacientes do SUS foram estabelecidos os procedimentos de média e alta complexidade do Sistema de Informações Ambulatoriais (SIA) . A Média Complexidade é 'um dos três níveis de atenção à saúde, considerados no âmbito do SUS. Compõe-se por ações e serviços que visam a atender aos principais problemas de saúde e agravos da população, cuja prática clínica demande disponibilidade de profissionais especializados e o uso de recursos tecnológicos de apoio diagnóstico e terapêutico' (vide material citado no item anterior) . Já a Alta Complexidade constitui um 'conjunto de procedimentos que, no contexto do SUS, envolve alta tecnologia e alto custo, objetivando propiciar à população acesso a serviços qualificados, integrando-os aos demais níveis de atenção à saúde (atenção básica e de média complexidade) '.
5.	Vale frisar que os recursos destinados ao bloco de financiamento da média e alta complexidade representam parcela significativa dos valores repassados pelo Fundo Nacional de Saúde. Em 2018, no âmbito da Média e Alta Complexidade Ambulatorial e Hospitalar, foram gastos pelo Governo Federal R$23,069 bilhões. De 2015 a 2018, somaram R$ 132,06 bilhões FNS (Fonte: www.fns.gov.br) .
6.	 A Lei de Diretrizes Orçamentárias para 2015 (Lei 13.080/2015) , em seu art. 36, que trata do orçamento da Seguridade Social, previu no §6º o seguinte:
§ 6º Independentemente da opção de custeio ou investimento, as emendas parlamentares que adicionarem recursos a transferências automáticas e regulares a serem realizadas pela União a ente federado serão executadas, segundo normativo a ser publicado respectivamente pelos Ministérios do Desenvolvimento Social e Combate à Fome e da Saúde, como acréscimo ao valor financeiro:
I - per capita destinado à Rede SUAS, constituindo valor a ser somado aos repasses para cumprimento de metas por integrantes da Rede; ou
II - dos tetos transferidos à Rede SUS, constituindo valor a ser somado aos repasses para cumprimento de metas contratualizadas por integrantes da Rede. (grifei) 
7.	 O Ministério da Saúde editou a Portaria GM/MS 600, de 10/6/2015, que 'regulamenta a aplicação das emendas parlamentares que adicionarem recursos à Rede SUS no exercício de 2015, para incremento do Teto de Média e Alta Complexidade e do Piso de Atenção Básica, com base no disposto no art. 36, § 6º, da Lei nº 13.080, de 2 de janeiro de 2015, e dá outras providências' (peça 1) .
8.	 A referida portaria fixou os requisitos para aplicação de emendas parlamentares no chamado Incremento Temporário do Teto do MAC, 'que, se não atendidos, configurarão impedimentos de ordem técnica à obrigatoriedade em sua execução orçamentária e financeira:
I - custeio de unidades próprias de Estados, Distrito Federal e Municípios, sendo o recurso destinado, pelo conjunto das emendas parlamentares, para cada estabelecimento de saúde cadastrado no SCNES, limitado em até 50% (cinquenta por cento) da produção apresentada na média e alta complexidade da unidade no exercício de 2014; e
II - custeio de unidades de propriedade ou gerenciadas por entidades privadas sem fins lucrativos contratualizadas nos termos dos Programas de Reestruturação e Contratualização dos Hospitais Filantrópicos e dos Hospitais de Ensino, de que tratam a Portaria nº 2.035/GM/MS, de 17 de setembro de 2013, e a Portaria nº 142/GM/MS, de 27 de janeiro de 2014, sendo o recurso destinado, pelo conjunto das emendas parlamentares, para cada estabelecimento de saúde cadastrado no Sistema do Cadastro Nacional de Estabelecimentos de Saúde (SCNES) , limitado em até 50% da produção apresentada na média e alta complexidade da unidade no exercício de 2014, não podendo este valor ser superior ao Incentivo de Adesão à Contratualização (IAC) ou ao Incentivo de Qualificação da Gestão Hospitalar (IGH) previsto no contrato.
§ 2º Para o repasse dos recursos previstos no inciso II do 'caput', deverá ser obedecido o disposto na Portaria nº 2.617/GM/MS, de 1º de novembro de 2013, que estabelece prazo para o pagamento de incentivos financeiros aos estabelecimentos de saúde que prestam serviços de forma complementar ao SUS.
 (...) 
Art. 5º A Secretaria de Atenção à Saúde (SAS/MS) disponibilizará, no sítio eletrônico do Fundo Nacional de Saúde na 'internet', os valores máximos que podem ser adicionados ao Piso da Atenção Básica de cada Município e ao Teto da Média e Alta Complexidade por estabelecimento de saúde.
8.1.	 Observa-se que a norma é clara e incontroversa ao determinar os possíveis beneficiários das emendas parlamentares para o incremento do MAC: (i) unidades próprias de Estados, Distrito Federal e Municípios; e (ii) unidades de propriedade ou gerenciadas por entidades privadas sem fins lucrativos contratualizadas nos termos dos Programas de Reestruturação e Contratualização dos Hospitais Filantrópicos e dos Hospitais de Ensino. Ou seja, entidades privadas com fins lucrativos não poderiam, sob hipótese alguma, ser beneficiárias do Incremento do Teto do MAC.
9.	 Para o exercício de 2016, a Lei 13.242, de 30/12/2015 (LDO para 2016) , também previu, desta feita no art. 38, §6º, a possibilidade de destinação de emendas parlamentares para adicionarem recursos às transferências automáticas e regulares a serem realizadas pela União a ente federado, em conformidade com normativo a ser editado pelo Ministério da Saúde, constituindo valor a ser somado aos repasses para cumprimento de metas contratualizadas por integrantes da Rede.
9.1.	 O MS regulamentou a matéria por meio da Portaria GM/MS 268, de 25/2/2016 (peça 2) , que alterou o limite de valor para o Incremento Temporário que passou a ser de 100% sobre o valor da produção apresentada na MAC no exercício anterior. A aplicação dos recursos ficou assim estabelecida:
Art. 3° A aplicação das emendas parlamentares para o incremento temporário do Teto da Média e Alta Complexidade observará os seguintes requisitos, que, se não atendidos, configurarão impedimentos de ordem técnica à obrigatoriedade em sua execução orçamentária e financeira:
I - custeio de unidades próprias de Estados, Distrito Federal e Municípios, sendo o recurso destinado, pelo conjunto das emendas parlamentares, para cada estabelecimento de saúde cadastrado no Sistema do Cadastro Nacional dos Estabelecimentos de Saúde (SCNES) , limitado em até 100% (cem por cento) da produção apresentada na média e alta complexidade da unidade no exercício de 2015; e
II - custeio de unidades de propriedade ou gerenciadas por entidades privadas sem fins lucrativos contratadas, conveniadas ou com instrumento congênere firmado com o ente beneficiado, sendo o recurso destinado, pelo conjunto das emendas parlamentares, para cada estabelecimento de saúde cadastrado no SCNES, limitado em até 100% (cem por cento) da produção apresentada na média e alta complexidade da unidade no exercício de 2015.
 (...) 
§ 2° Para o repasse dos recursos previstos no inciso II do 'caput', será observado o disposto na Portaria nº 2.617/GM/MS, de 1° de novembro de 2013, que estabelece prazo para o pagamento de incentivos financeiros aos estabelecimentos de saúde que prestam serviços de forma complementar ao SUS.
 (...) 
Art. 5° A Secretaria de Atenção à Saúde (SAS/MS) disponibilizará, no sítio eletrônico do Fundo Nacional de Saúde na 'internet', os valores máximos que poderão ser adicionados ao Piso da Atenção Básica de cada Município e ao Teto da Média e Alta Complexidade por estabelecimento de saúde. (grifamos) 
9.2.	 A exemplo da norma para o exercício de 2015, também não permitiu o repasse a entidades com fins lucrativos.
10.	 As Leis de Diretrizes Orçamentárias para os exercícios de 2017 e 2018 (Lei 13.408/2016 e 13.473/2017, respectivamente) , mantiveram os textos dos exercícios anteriores. Já as portarias de regulamentação do Ministério da Saúde GM/MS 788, de 15/3/2017, e 565, de 9/3/2018, procederam algumas modificações em relação à regulamentação anterior, mas, mantiveram vedada a possibilidade de haver repasse de recursos para o incremento do teto do MAC para entidades com fins lucrativos.
11.	 A mudança verificada na portaria de regulamentação de 2017 (GM/MS 788, de 15/3/2017) , em parte com a redação dada pela Portaria GM/MS 2.257, de 6/9/2017, consistiu na inclusão dos §§3º a 5º no art. 3º, que trata do incremento temporário do teto do MAC, que passaram a dispor do seguinte modo (peça 3) :
Art. 3° A aplicação das emendas parlamentares para o incremento temporário do Teto da Média e Alta Complexidade observará os seguintes requisitos, que, se não atendidos, configurarão impedimentos de ordem técnica à obrigatoriedade em sua execução orçamentária e financeira:
I - custeio de unidades próprias de Estados, Distrito Federal e Municípios, sendo o recurso destinado, pelo conjunto das emendas parlamentares, para cada estabelecimento de saúde cadastrado no Sistema do Cadastro Nacional dos Estabelecimentos de Saúde - SCNES, limitado em até 100% (cem por cento) da produção apresentada na média e alta complexidade da unidade no exercício de 2016; e
II - custeio de unidades de propriedade ou gerenciadas por entidades privadas sem fins lucrativos contratadas, conveniadas ou com instrumento congênere firmado com o ente beneficiado, sendo o recurso destinado, pelo conjunto das emendas parlamentares, para cada estabelecimento de saúde cadastrado no SCNES, limitado em até 100% (cem por cento) da produção apresentada na média e alta complexidade da unidade no exercício de 2016.
§ 1 ° As emendas parlamentares de que trata o caput serão realizadas, necessariamente, nas Modalidades de Aplicação 31 (trinta e um) e 41 (quarenta e um) , no Grupo de Natureza de Despesa - GND 3 e na ação orçamentária 4525 - Apoio à Manutenção de Unidades de Saúde.
§ 2° Para o repasse dos recursos previstos no inciso II do caput, será observado o disposto na Portaria nº 2.617/GM/MS, de 1° de novembro de 2013, que estabelece prazo para o pagamento de incentivos financeiros aos estabelecimentos de saúde que prestam serviços de forma complementar ao SUS.
§ 3° Os recursos de que trata este artigo serão aplicados na manutenção da unidade de atenção informada na portaria de habilitação, devendo ser observado o disposto no art. 6º da Portaria 204/GM/MS, de 29 de janeiro de 2007, e, no caso de entidades privadas sem fins lucrativos, também devem ser respeitadas as metas previstas no contrato, convênio ou instrumento congênere de contratualização. (Parágrafo não contido nas portarias anteriores) 
§ 4° Para fins do disposto no § 3º, consideram-se de manutenção as atividades que não contribuem, diretamente, para a formação ou aquisição de um bem de capital, e que propiciam as condições adequadas de infraestrutura e de recursos materiais destinados à assistência em saúde, sendo vedada a aplicação dos recursos de que trata este artigo para pagamento de pessoal e encargos, apenas no caso de recursos oriundos de emendas parlamentares individuais, em observância ao § 10, do art. 166 da Constituição Federal. (Parágrafo não contido nas portarias anteriores) 
§ 5° A execução dos recursos de que trata este artigo deverá observar a legislação sobre execução orçamentária e financeira, e, no caso de transferência para entidade privada sem fins lucrativos, respeitar a meta já pactuada ou a ser pactuada, conforme a necessidade local e nos termos do convênio, contrato ou instrumento congênere. (Parágrafo não contido nas portarias anteriores) 
11.1.	 Observa-se que a regulamentação do repasse passou a explicitar a possibilidade de os recursos serem destinados a ações de custeio/manutenção das unidades próprias públicas e de entidades privadas sem fins lucrativos, desde que observados os parâmetros e vedações ali expostos.
11.2.	 O art. 6º da Portaria GM/MS 204/2007, referido no § 3º acima transcrito (peça 4) , dispõe que 'os recursos referentes a cada bloco de financiamento devem ser aplicados nas ações e serviços de saúde relacionados ao próprio bloco', e em seu § 1º, ressalva que 'aos recursos relativos às unidades públicas próprias não se aplicam as restrições previstas no caput deste artigo'. Vale destacar que até então havia um bloco específico para 'Atenção de Média e Alta Complexidade Ambulatorial e Hospitalar', consoante definido no art. 4º da mesma norma. A partir da Portaria de Consolidação GM/MS 6, de 28/9/2017, com a redação dada pela Portaria GM/MS 3.992, de 28/12/2017, os recursos do SUS repassados fundo a fundo a estados, municípios e DF passaram a ser organizados e transferidos em apenas dois blocos de financiamento: (i) Bloco de Custeio das Ações e Serviços Públicos de Saúde e (ii) Bloco de Investimento na Rede de Serviços Públicos de Saúde.
12.	 A Portaria de regulamentação para 2018 (GM/MS 565, de 9/3/2018) , também promoveu algumas alterações, mas, vale frisar, sem modificar a impossibilidade de se destinar recursos para entidades privadas com fins lucrativos  (peça 5) :
Art. 3° A aplicação das emendas parlamentares para o incremento temporário do Teto da Média e Alta Complexidade observará os seguintes requisitos, que, se não atendidos, configurarão impedimentos de ordem técnica à obrigatoriedade em sua execução orçamentária e financeira:
I - custeio de unidades próprias de Estados, Distrito Federal e Municípios, sendo o recurso destinado, pelo conjunto das emendas parlamentares, para cada estabelecimento de saúde cadastrado no Sistema do Cadastro Nacional dos Estabelecimentos de Saúde - SCNES, limitado em até 100% (cem por cento) da produção apresentada na média e alta complexidade da unidade no exercício de 2016; e
II - custeio de unidades de propriedade ou gerenciadas por entidades privadas sem fins lucrativos contratadas, conveniadas ou com instrumento congênere firmado com o ente beneficiado, sendo o recurso destinado, pelo conjunto das emendas parlamentares, para cada estabelecimento de saúde cadastrado no SCNES, limitado em até 100% (cem por cento) da produção apresentada na média e alta complexidade da unidade no exercício de 2016.
§ 1 ° As emendas parlamentares de que trata o caput serão realizadas, necessariamente, nas Modalidades de Aplicação 31 (trinta e um) e 41 (quarenta e um) , no Grupo de Natureza de Despesa - GND 3 e na ação orçamentária 4525 - Apoio à Manutenção de Unidades de Saúde.
§ 2º - Para o repasse dos recursos previstos no inciso II do caput [entidades SEM fins lucrativos], serão observados:
I - o disposto na Seção IV do Capítulo II do Título III da Portaria de Consolidação nº 6/GM/MS, de 28 de setembro de 2017, que estabelece o prazo para o pagamento de incentivos financeiros aos estabelecimentos de saúde que prestam serviços de forma complementar ao SUS; e
II - a necessidade de contrato, convênio ou instrumento congênere com o gestor do SUS, nos termos do parágrafo único do art. 24 da Lei nº 8.080, de 19 de setembro de 1990, cujo valor englobe a totalidade dos recursos a serem repassados. 
§ 3º - Os recursos de que trata este artigo serão aplicados na manutenção das unidades próprias ou, no caso de entidade privada sem fins lucrativos, da unidade informada na portaria de habilitação, para desenvolvimento de ações e serviços relativos à atenção em média e alta complexidade, devendo ser observados:
I - o disposto no art. 3º, § 2º, inciso I, da Portaria de Consolidação nº 6/GM/MS, de 2017;
II - as metas previstas no contrato, convênio ou instrumento congênere de contratualização, no caso de entidades privadas sem fins lucrativos; e
III - a vedação da aplicação de recursos oriundos de emendas parlamentares individuais para pagamento de pessoal e encargos sociais.
§ 4º Para fins do disposto no § 3º, consideram-se de manutenção as atividades que não contribuem, diretamente, para a formação ou aquisição de um bem de capital, e que propiciam as condições adequadas de infraestrutura e de recursos materiais destinados à assistência em saúde.
§ 5º A execução dos recursos de que trata este artigo deverá observar a legislação sobre execução orçamentária e financeira, e, no caso de transferência para entidade privada sem fins lucrativos, respeitar a meta já pactuada ou a ser pactuada, conforme a necessidade local e nos termos do convênio, contrato ou instrumento congênere.
§ 6º A Cartilha para Apresentação de Propostas no Ministério da Saúde - 2018, disponível em www.fns.saude.gov.br, conterá orientações gerais sobre a aplicação dos recursos de que trata este artigo para o gestor estadual, municipal e do Distrito Federal, em rol exemplificativo.
12.1.	 O art. 3º, § 2º, inciso I, da Portaria de Consolidação nº 6/GM/MS, de 2017, citado no § 3º, inciso I, acima transcrito, assim dispõe (peça 6, p.1-2) : 
Art. 3º Os recursos do Fundo Nacional de Saúde, destinados a despesas com ações e serviços públicos de saúde, a serem repassados na modalidade fundo a fundo aos Estados, ao Distrito Federal e aos Municípios serão organizados e transferidos na forma dos seguintes blocos de financiamento:
I - Bloco de Custeio das Ações e Serviços Públicos de Saúde; e
II - Bloco de Investimento na Rede de Serviços Públicos de Saúde. 
 (...) 
§ 2º Os recursos que compõem cada Bloco de Financiamento devem ser aplicados em ações e serviços públicos de saúde relacionados ao próprio bloco, devendo ser observados:
 I - a vinculação dos recursos, ao final do exercício financeiro, com a finalidade definida em cada Programa de Trabalho do Orçamento Geral da União que deu origem aos repasses realizados;
12.2.	 A cartilha referida no §6º supra reproduzido dispõe que 'poderão ser alocados recursos de emenda na ação 4525 - Apoio à Manutenção de Unidades de Saúde para posterior cadastro de solicitação por estado ou município para Incrementar o MAC, de maneira temporária, em até 100% da produção apresentada no Sistema de Informações Ambulatoriais de Saúde (SIA) e no Sistema de Informações Hospitalares (SIH) de 2017'. Preconiza, ainda, que 'no caso de CNES vinculado à entidade privada sem fins lucrativos, os recursos deverão ser transferidos por meio do instrumento de contratualização' (grifei) (peça 7, p. 53) .
12.3.	A mesma cartilha disciplina a aplicação dos recursos do incremento do teto do MAC nos seguintes termos (peça 7, p. 55-56) :
Sobre aplicação de incremento temporário do MAC e PAB 
Os recursos do Incremento Temporário do Teto de Média e Alta Complexidade (MAC) e do Incremento Temporário do Piso de Atenção Básica (PAB) devem destinar-se a ações ou intervenções que possam contribuir para a prestação de serviços em quantidade e qualidade pactuada e/ou contratualizada ou mesmo ampliar a oferta de serviço de forma a responder às necessidades assistenciais. Desta forma, esses recursos não poderão substituir os que já foram previamente pactuados e destinados às unidades de saúde pelos mecanismos regulares de repasse de recurso.
Conforme definido na Portaria de Consolidação nº 06, art. 6º, os recursos referentes a cada bloco de financiamento devem ser aplicados nas ações e nos serviços de saúde relacionados ao próprio bloco, não devendo ser remanejado ou utilizado no custeio de ações e serviços tratados nos demais blocos de financiamento.
Desta forma, os recursos de Emenda Parlamentar destinados ao Incremento Temporário do Teto de Média e Alta Complexidade (MAC) e Incremento Temporário do Piso de Atenção Básica (PAB) NÃO poderão ser utilizados para o pagamento de: 
	I - servidores inativos; 
II - servidores ativos, exceto aqueles contratados exclusivamente para desempenhar funções relacionadas aos serviços relativos ao respectivo bloco, previstos no respectivo Plano de Saúde; 
III - gratificação de função de cargos comissionados, exceto aqueles diretamente ligados às funções relacionadas aos serviços relativos ao respectivo bloco, previstos no respectivo Plano de Saúde;
IV - pagamento de assessorias/consultorias prestadas por servidores públicos pertencentes ao quadro do próprio município ou do estado; 
V - obras de construções novas, exceto as que se referem a reformas e adequações de imóveis já existentes, utilizados para a realização de ações e/ou serviços de saúde. (BRASIL, 2017, art. 6º, § 3º) . 
A vedação da destinação do recurso para pagamento de pessoal ou encargos sociais é aplicável aos recursos de emendas individuais. 
A aquisição de insumos e medicamentos para Entidades Filantrópicas utilizando recursos do Incremento MAC só poderá ser realizada nos casos em que os medicamentos não sejam diretamente fornecidos pelos estados, Distrito Federal ou municípios ou mesmo pelo Ministério da Saúde, no caso das compras centralizadas de medicamentos disponibilizados aos serviços, independentemente da natureza jurídica da unidade de saúde. 
Ressalta-se que a utilização dos recursos do Incremento MAC e PAB deverá estar alinhada com o Plano de Saúde do Município, estar prevista na Programação Anual de Saúde, guardando coerência entre os instrumentos de planejamento e prestação de contas por meio do Relatório Anual de Gestão a ser apreciado e aprovado pelo Conselho de Saúde.
13.		 Publicada a portaria de regulamentação para o exercício, o MS passa a editar as portarias de habilitação dos estados e municípios a receberem recursos referentes ao incremento temporário do Limite Financeiro da Assistência de Média e Alta Complexidade (MAC) , a exemplo da Portaria GM/MS 1.837, de 13/11/2015, por meio da qual foram repassados cerca de R$ 3 milhões, destinados a fundos municipais de saúde de diversos municípios do Acre, Ceará, Distrito Federal, Rio Grande do Sul, Minas Gerais e Rio de Janeiro (peça 8) . Essas portarias, nesses casos de repasses fundo a fundo, funcionam como instrumentos de repasse das verbas.
13.1.	 Levantamento efetuado por esta Unidade, relativo ao período de 2015 a julho de 2018, contabilizou 156 portarias de habilitação do Ministério da Saúde tendo como objeto habilitar Estados e Municípios a receberem recursos referentes ao incremento temporário do Limite Financeiro da Assistência de Média e Alta Complexidade (MAC) , lastreadas em emendas parlamentares, num montante previsto de R$ 3,7 bilhões (Fonte: anexos às Portarias do Ministérios da Saúde destinadas à habilitação do Incremento do MAC) :
	ANO
	VALOR (R$) 

	2015
	9.197.221,01

	2016
	507.813.194,62

	2017
	1.416.216.391,75

	2018
	1.270.645.756,80

	TOTAIS
	3.203.872.564,18

13.2.	 Vale registrar que nas portarias de habilitação editadas em 2015 não havia a indicação do Cadastro Nacional de Estabelecimentos de Saúde (CNES) , mas sim do CNPJ, para identificar a unidade ambulatorial ou hospitalar destinatária final dos recursos.
13.3.		 No exercício de 2016, as portarias de habilitação passaram a indicar o CNES da entidade beneficiária final dos recursos da emenda parlamentar e até o nome dessa entidade, a exemplo das portarias GM/MS 2.350, de 11/11/2016, e 2.858, 23/12/2016, o que conferiu maior transparência ao processo (peças 9 e 10) .
13.4.	 Em 2017 e 2018, as portarias de habilitação mantiveram a indicação do CNES da entidade beneficiária, mas omitiram o nome da entidade (vide portarias de habilitação GM/MS 2.345, de 14/9/2017, 3.269, de 1/12/2017, 1.524, de 29/5/2018, e 1.923, de 27/6/2018) (peças 11 a 14) .
14.		 Da exposição do arcabouço normativo referente aos repasses do Fundo Nacional de Saúde para o incremento do teto do MAC, é possível identificar, de forma clara, que essas verbas só poderiam ser destinadas para unidades próprias dos municípios, estados e Distrito Federal, e para entidades sem fins lucrativos.
15.		 Ocorre que pesquisa realizada por esta Unidade Técnica por meio do cruzamento dos números dos CNES indicados nas portarias de habilitação, no total de 5.554, com a base de dados do próprio CNES, identificou 215 repasses destinados a 'entidades empresariais', natureza jurídica (grupo) constante do citado cadastro que reúne as empresas, ou entidades com fins lucrativos, que não poderiam ser beneficiárias dessas verbas federais decorrentes de emendas parlamentares, consoante resumido na tabela II e detalhada na peça 16:              
	Tabela II - Empresas beneficiadas com recursos do Incremento Temporário do Teto do MAC
	Natureza Jurídica das Entidades indicadas nas Portarias de Habilitação Incremento MAC
	Quantidade

	SOCIEDADE EMPRESARIA LIMITADA
	164

	SOCIEDADE SIMPLES LIMITADA
	27

	EMPRESA INDIVIDUAL DE RESPONSABILIDADE LIMITADA (DE NATUREZA EMPRESARIA) 
	11

	EMPRESARIO (INDIVIDUAL) 
	7

	SOCIEDADE ANONIMA FECHADA
	3

	SOCIEDADE SIMPLES PURA
	2

	EMPRESA INDIVIDUAL DE RESPONSABILIDADE LIMITADA (DE NATREZA SIMPLES) 
	1

	Total de Empresas
	215

16.	 Observa-se que o Fundo Nacional de Saúde transferiu a título de incremento do teto do MAC, de 2015 a 2018, mais de R$ 3,2 bilhões, por meio de 156 portarias de habilitação. Desse total, R$75.652.064,85 foram destinados a 215 entidades com fins lucrativos, ou seja, para empresas, localizadas em dezesseis estados da federação, com flagrante infringência às próprias normas do Ministério, conforme gráfico I abaixo (peça 16) :
Gráfico I - Valores destinados a entidades com fins lucrativos - por Unidade da Federação

 (Fonte: Portarias de habilitação do MS - http://portal2.saude.gov.br/saudelegis/LEG_NORMA_PESQ_CONSULTA.CFM) .
16.1.	 Verifica-se no gráfico I acima que os estados mais beneficiados com emendas parlamentares destinadas a entidades empresariais foram Mato Grosso, Roraima, Alagoas, Santa Catarina, Rio de Janeiro e Maranhão. Os quatro primeiros concentram mais da metade dos repasses.
17.		 A situação ganha gravidade quando se verifica que o FNS destinou esses recursos para manutenção (custeio) das unidades de saúde próprias de estados, municípios e DF, bem como para as entidades sem fins lucrativos, mas também, conforme flagrado por esta Corte, para entidades privadas com fins lucrativos, o que torna as transferências inconstitucionais, pois o art. 199, § 2º, da Constituição Federal veda a destinação de recursos públicos para auxílios ou subvenções às instituições privadas com fins lucrativos.
18.		 O que ocorreu nesses casos, dos repasses para entidades privadas com fins lucrativos, foram repasses albergados indevidamente em portarias do Ministério da Saúde, a título de incremento temporário do Teto da Média e Alta Complexidade, que, na prática, se constituíram em subvenções sociais para entidades privadas com fins lucrativos, em flagrante ofensa à vedação estabelecida no art. 199, § 2º, da Constituição Federal, in verbis:
	Art. 199. A assistência à saúde é livre à iniciativa privada.
§ 2º - É vedada a destinação de recursos públicos para auxílios ou subvenções às instituições privadas com fins lucrativos.
19.	 É nesse mesmo sentido o disposto no art. 12, § 3º, inciso I, c/c art. 16, todos da Lei 4.320/1964.
16.5.	Reconhecido que os repasses para entidades privadas com fins lucrativos, ou seja, empresas, foi irregular, as justificativas apresentadas passam a explicitar o que teria motivado as ocorrências, conforme pode ser observado no item 16 supra. Em síntese, o fluxo do repasse, conforme apresentado na justificativa, é o seguinte: (i) a SAS gera planilha com os dados das entidades passíveis de serem beneficiadas e, em seguida, a planilha é divulgada no sítio oficial; (ii) o parlamentar indica o ente federativo e os valores das emendas parlamentares no Sistema de Planejamento e Orçamento (SIOP) ; (iii) essas informações são migradas para o Sistema de Propostas do Fundo Nacional de Saúde (SISPROFNS) e disponibilizadas aos gestores locais para cadastramento das propostas; (iv) o gestor de saúde local (estadual, municipal ou distrital) indica o objeto (incremento MAC) e o número do CNES da unidade a ser beneficiada com o repasse dos recursos; (v) o MS, 'estabelecida a aprovação da proposta', publica a portaria habilitando o ente indicado a receber o recurso; e (vi) o FNS repassa a verba ao Fundo de Saúde local.
16.6.	Nesse fluxo processual da tramitação da proposta da emenda parlamentar restou evidenciada falha grave do Ministério da Saúde, já tratada na instrução precedente, e que abaixo se transcreve:
45.	 Além da significativa falha nos controles internos do MS, que não deveria disponibilizar a opção para os entes federados escolherem uma empresa privada como beneficiária final, por não ter previsão normativa, outro erro do Ministério colaborou para a ocorrência das irregularidades. O art. 3º da Portaria GM/MS 565/2018 - que tem o mesmo texto das portarias dos exercícios anteriores - prevê que 'a aplicação das emendas parlamentares para o incremento temporário do Teto da Média e Alta Complexidade observará os seguintes requisitos, que, se não atendidos, configurarão impedimentos de ordem técnica à obrigatoriedade em sua execução orçamentária e financeira'. Esses requisitos, conforme se extrai do próprio artigo 3º, consistiam em: (i) os beneficiários finais das emendas parlamentares deveriam ser ou unidade própria do ente federado ou entidade privada sem fins lucrativos; (ii) os beneficiários finais deveriam estar inscritos no Cadastro Nacional dos Estabelecimentos de Saúde (CNES) ; (iii) e valor no limite de 100% da produção total apresentada na média e alta complexidade da unidade no exercício anterior.
46.	 Ou seja, se esses requisitos não fossem atendidos, a proposta não poderia ser aprovada pela Secretaria de Atenção à Saúde do MS, que tinha a obrigação de verificar o atendimento aos requisitos, em especial, o da natureza jurídica da entidade indicada no CNES, pois a consumação das transferências para empresas privadas constituiria desvio dos recursos públicos, haja vista que nenhuma finalidade pública seria atendida.
47.	 A responsabilidade pela ocorrência das ilicitudes recai, portanto, no Secretário de Atenção à Saúde (SAS) do MS, por não ter adotado os controles internos para impedir que empresas privadas pudessem ser selecionadas pelos entes federados para o Incremento MAC, e pela aprovação indevida da inclusão de empresas privadas como beneficiárias. 
16.7.	A respeito, o gestor da SAS apenas aduziu ter sido 'uma surpresa para esta SAS que não tinha sido implementada crítica para diferenciar entidades com ou sem fins lucrativos. Motivo este, que de imediato, ao tomar conhecimento do fato, o Secretário de Atenção à Saúde determinou que se providenciasse o imediato bloqueio do sistema com implantação de filtros no software, a fim de impedir o mesmo equívoco no futuro, conforme memorando n. 180/2018/SAS/CGPO/SAS/MS, de 17 de outubro de 2018. (Anexo 02) '. 
16.8.	O memorando não foi anexado às justificativas, mas o posicionamento da SAS, após a oitiva deste Tribunal, ficou demonstrado nos despachos às peças 76 e 77.
16.9.	Ou seja, a irregularidade verificada no âmbito da SAS ocorreu em dois momentos: (i) quando disponibilizou em seu sítio oficial, sem a análise e supervisão adequadas, planilhas para subsidiar o envio de propostas com os dados das entidades passíveis de serem beneficiadas, e contendo, indevidamente, os dados das entidades privadas com fins lucrativos; e (ii) quando aprovou erroneamente as propostas enviadas com as indicações dos entes federados sem nenhuma crítica, quando era dever da SAS verificar se as entidades atendiam aos requisitos fixados pelo próprio Ministério (art. 3º da Portaria GM/MS 565/2018) .
16.10.	O erro cometido pela gestão da SAS foi grosseiro e grave. Grosseiro porque tratava-se de um programa envolvendo repasses de bilhões de reais e aspectos cruciais foram negligenciados, como se evidencia na não adoção de controles internos primordiais, que não poderiam passar desapercebido pelo gestor médio. Grave, porque permitiu o desvio de recursos públicos federais, em torno de R$ 76 milhões, para empresas privadas não elegíveis pelo Incremento do Teto do MAC, que podem resultar em significativo dano ao erário, caso não sejam restituídos pelas entidades com fins lucrativos indevidamente beneficiadas. Na verdade, já há configurado prejuízo aos cofres públicos pelo fato de que recursos do MS, financeiros e humanos, serão direcionados para buscar a recuperação desses valores, na sua quase totalidade já entregue às empresas irregularmente beneficiadas, além da possibilidade de que a instauração de tomadas de contas especiais se mostre necessária em alguns casos.
16.11.	De todo modo, não se identificou dolo na atuação do dirigente da SAS. Embora os erros grosseiros acima indicados tenham ocorrido em área sob sua gestão, não foi identificada a atuação direta do sr. Francisco de Assis Figueiredo nos atos viciados, o que pode servir de atenuante. A partir do momento em que as planilhas com a indicação das entidades passíveis de serem beneficiadas e seus respectivos limites foram disponibilizadas no sítio do MS, os passos seguintes no âmbito do MS são praticamente automatizados e as portarias de habilitação, que autorizam os repasses, são assinadas pelo Ministro da Saúde.
16.12.	Quanto à colocação de que as transferências efetuadas pelo FNS aos fundos dos entes federados foram feitas no elemento de despesa de contribuição, nos termos do anexo II da Portaria Interministerial STN/SOF 163, de 2001, e não como subvenções sociais, assiste razão ao sr. Secretário, De fato, as transferências do FNS aos fundos municipais e estaduais se deu no elemento de despesa de contribuição. No entanto, cabe a ressalva de que, independente da classificação, não há permissão legal para que os referidos fundos municipais e estaduais realizassem as transferências dos valores para entidades privadas com fins lucrativos como de fato aconteceu. Nesse segundo ponto é que se materializou a prática de uma 'subvenção' (independente da classificação orçamentária do elemento de despesa adotado) , o que é cabalmente proibido pelo art. 199, § 2º, da Constituição Federal, que dispõe, verbis: 'Art. 199. A assistência à saúde é livre à iniciativa privada. § 2º - É vedada a destinação de recursos públicos para auxílios ou subvenções às instituições privadas com fins lucrativos'.
16.13.	O Sr. Secretário da SAS aponta a responsabilidade dos gestores dos entes federados que cadastraram propostas para beneficiar entidades privadas com fins lucrativos, inclusive com a indicação do CNES dessas entidades, mesmo com o claro impedimento indicado nas portarias de regulamentação do Incremento Temporário do Teto do MAC. A respeito, deve-se consignar que é, de fato, inconteste a responsabilidade dos gestores municipais, estaduais e/ou distritais que assim procederam. Era clara a vedação normativa e o simples fato de o sistema de cadastramento da proposta conter falha que permitia a inserção de empresas privadas, não tornava regular o repasse para entidades lucrativas, portanto, não poderiam os gestores ter assim procedido. Ao fazerem, cometeram grave infração a norma constitucional, legal e regulamentar. No caso dos gestores dos fundos locais objeto de audiência nestes autos, a análise da responsabilidade de cada um será analisada em campo próprio mais adiante.
16.14.	Nada obstante as considerações do item anterior, a atuação irregular dos gestores locais não afasta a responsabilidade do Ministério da Saúde, em razão de não ter adotado controles internos mínimos, que facilmente teriam evitado esse milionário desvio de verbas públicas.
16.15.	Em relação às providências adotadas pela SAS para regularizar os repasses irregulares efetuados em favor de entidades lucrativas com recursos do Incremento Temporário do Teto do MAC, o sr. Secretário da SAS cita os entendimentos firmados por este Tribunal pelo Acórdão 1072/2017-TCU-Plenário, relatado pelo Ministro Bruno Dantas, para defender a possibilidade de que os recursos questionados neste processo, em algumas situações, sejam restituídos ao Fundo de Saúde Local.
16.16.	Para explicitar sua proposta, anexa às justificativas planilhas elaboradas pela SAS a partir de um levantamento dos repasses efetuados no Incremento Temporário do Teto do MAC entre 2014 e 2018, da identificação do que seria devido e do que seria objeto de devolução (vide itens 15.11 a 15.15 supra e peças 80 e 81) . O responsável alerta para as dificuldades que os entes federados enfrentarão caso seja determinada a devolução ao FNS do valor integral dos recursos desviados para entidades lucrativas que não poderiam receber esses recursos.
16.17.	A proposta da SAS é que os entes federados que tenham repassado recursos do Incremento Temporário do Teto MAC indevidamente para entidades lucrativas, mas tenham unidades próprias de saúde ou entidades sem fins lucrativos aptas a receber essas verbas, possam redirecionar os valores para as unidades próprias. Para tanto a SAS expedirá ofícios às Secretarias de Saúde com a orientação de que os recursos ainda não transferidos às entidades com fins lucrativos não sejam mais repassados e, nos casos em que já ocorreu o repasse, solicitará informação sobre os valores repassados e cópia das transferências, bem como que seja realizada a solicitação junto às entidades beneficiadas da devolução dos recursos ao Fundo local (vide item 15.14 supra) .
16.18.	O MS publicará portaria para orientar os Municípios e Estados como proceder em caso de devolução de recursos. Conforme explicitado nas justificativas do sr. Secretário da SAS e conforme assentado na minuta de portaria apresentada (peça 79) , a referida portaria irá prever a existência de duas situações.
16.19.	Uma será a dos fundos de saúde locais que receberam valores até o limite da produção total apresentada na média e alta complexidade do conjunto de estabelecimentos de saúde da rede própria do ente federativo. Ou seja, a SAS levantou, considerando as unidades próprias de saúde do ente federado, o valor limite que poderia ser repassado para cada Fundo de Saúde que já foi indevidamente beneficiado com recursos do ITT direcionados para entidades lucrativas.
16.19.1.	Nesse caso, o ente federativo deverá alterar no Sistema de Gerenciamento de Objetos e Propostas o número do estabelecimento de saúde (CNES) por ele indevidamente cadastrado, pois se tratava de entidade lucrativa, pelo CNES da unidade própria. Deverá o ente federado, ainda, recompor a sua conta corrente federal de saúde, com a devida atualização monetária, os valores eventualmente devolvidos pelas entidades com fins lucrativos indevidamente beneficiadas.
16.20.	A segunda situação, tratada no art. 1º, inciso II, da minuta da portaria apresentada (peça 79) , prevê que os fundos de saúde que receberam valores superiores à capacidade de produção total apresentada na média e alta complexidade do conjunto de estabelecimentos de saúde da rede própria do ente federativo, relacionados no Anexo II, deverão: (i) alterar o número do estabelecimento cadastrado no CNES, substituindo o CNES da entidade lucrativa beneficiada pelo CNES de unidade própria de saúde; (ii) recompor sua conta específica, com os valores eventualmente restituídos pelas entidades privadas lucrativas indevidamente beneficiadas, acrescidos da devida atualização monetária; e, (iii) os valores repassados para entidades lucrativas que excederam à capacidade de produção total apresentada na média e alta complexidade do conjunto de estabelecimentos de saúde da rede própria do ente federativo, deverão ser restituídos, com a devida atualização monetária, e via Guia de Recolhimento da União (GRU) , à conta do Fundo Nacional de Saúde.
16.21.	Como exemplo, vamos citar os casos de Maceió/AL e de Coruripe/AL. Maceió se enquadra no inciso I da minuta da portaria e será tratado conforme disposto no item 16.9 acima. Ocorreram dois repasses irregulares, um para Clínica de Doenças Renais Ltda. (CNES 2006952) , sociedade empresária limitada, inscrita no CNPJ 69.976.629/0001-78; e o outro para NOT - Núcleo de Ortopedia e Traumatologia Ltda. (CNES 5391975) , sociedade empresária limitada, inscrita no CNPJ 08.275.191/0001-06) . 	A primeira recebeu R$ 2.000.000,00 e a segunda, R$ 800.000,00. Esses valores foram creditados na conta do Fundo Municipal de Saúde de Maceió em 10/7/2018 e transferidos para essas entidades em 19/7/2018 e 20/7/2018, respectivamente, conforme extrato obtido no Sistema RPG disponibilizado pelo Banco do Brasil. Essas empresas terão que ressarcir os cofres do Fundo Municipal de Saúde de Maceió, que os direcionará para o custeio das unidades próprias da Secretaria de Saúde, conforme previsto no Anexo I da minuta de portaria apresentada pela SAS. Isso porque a Secretaria Municipal de Saúde possui e possuía limite para receber o Incremento Temporário do Teto do MAC, mas, estranhamente, não foi contemplado pelo Secretário Municipal de Saúde, que optou por direcionar as verbas para empresas privadas.
16.21.1.	Em relação à Coruripe/AL, que repassou indevidamente R$ 7.500.000,00, em 10/5/2018, para o Hospital Carvalho Beltrão Serviços de Saúde Ltda., empresa privada, a rede própria da Secretaria Municipal de Saúde de Coruripe/AL possuía limite para recebimento do Incremento Temporário do Teto do MAC de R$ 6.127.363,11. Assim, caberá à Secretaria Municipal exigir a devolução do valor de R$ 7.500.000,00, atualizado monetariamente, aos cofres do Fundo Municipal de Saúde, e, em seguida, transferir R$ 6.127.363,11 para a Secretaria Municipal de Saúde de Coruripe/AL, para a conta específica gerenciada pela Secretaria Municipal de Saúde de Coruripe/AL, os quais serão redirecionados para custeio das unidades próprias da Secretaria Municipal de Saúde, e a diferença, no valor de R$ 1.457.812,69, com a atualização monetária, transferir para o Fundo Nacional de Saúde.
16.22.	Vale destacar que o art. 2º, §1 º, da minuta de portaria apresentada pela SAS prevê que os fundos de saúde 'deverão utilizar os recursos recebidos até o limite da sua produção total apresentada na média e alta complexidade, bem como os recursos eventualmente recompostos a sua respectiva conta federal de saúde, exclusivamente para custeio das unidades próprias de saúde do ente federativo'.
16.23.	A minuta de portaria prevê ainda (peça 79) :
Art. 3º Os fundos de saúde deverão comprovar, em até 20 dias a contar da publicação desta Portaria, a realização dos procedimentos e medidas estabelecidos no art. 2º por meio de Ofício assinado pelo Secretário Municipal de Saúde e dirigido à Secretaria de Atenção à Saúde (SAS) , contendo: 
I - declaração de alteração do SCNES, conforme modelo constante do anexo III desta portaria; 
II - declaração constante no anexo IV desta Portaria nos casos de recomposição de valores ao fundo de saúde local; 
III - comprovante de pagamento da GRU nos casos de restituição de valores ao Fundo Nacional de Saúde - FNS; e 
IV - cópia do comunicado ao respectivo Conselho de Saúde, de que trata o §3º do art.2º desta Portaria. 
Art. 4º Após o término do prazo do art. 3º, sem que tenha havido a comprovação dos procedimentos e medidas estabelecidos no art. 2º, em especial quanto a devolução de recursos, a Secretaria de Atenção à Saúde - SAS encaminhará à Diretoria Executiva do Fundo Nacional de Saúde (FNS/SE/MS) , processo para análise e instauração de Tomada de Constas Especial - instruindo-os com os pressupostos necessários a que se refere o art.5º da Instrução Normativa do TCU nº 71, de 28 de novembro de 2012, alterada pela Instrução Normativa do TCU nº 76, de 23 de novembro 2016.
16.24.	Por fim, a minuta de portaria estipula que não havendo a comprovação pelos entes federados da adoção das medidas alusivas à devolução dos recursos irregularmente repassados, a SAS encaminhará o processo ao FNS/MS para instauração da tomada de contas especial. Nos casos de devolução de recursos em que os valores ficarem abaixo do limite estabelecido pela IN/TCU 71/2012, além da inscrição do débito no CADIN, haverá o envio à Advocacia da União para acionamento judicial e verificação de possível configuração de ato de improbidade administrativa.  
16.25.	As medidas corretivas indicadas pela SAS afiguram-se adequadas para o saneamento das irregularidades ocorridas e para se buscar o ressarcimento aos cofres públicos.
16.26.	Quanto à previsão da devolução dos recursos pelas entidades lucrativas indevidamente beneficiadas ser feita ao fundo de saúde, estadual ou municipal, que posteriormente os repassaria para as respectivas unidades próprias de saúde do ente federado - nos casos em que o limite do programa permitir -, não se enquadra diretamente nos entendimentos firmados no Acórdão 1072/2017-TCU-Plenário (Ministro Bruno Dantas) . Não se trata, como visto, de desvio de objeto e nem de desvio de finalidade, tratados nos itens 9.3.1 e 9.3.2 do referido Decisum.
16.26.1.	A situação acima configura-se como débito decorrente de dano ao erário propriamente dito, ou de débito decorrente do recebimento irregular de recursos federais pelos estados, municípios ou Distrito Federal, em razão de eventuais incorreções nas informações prestadas pelo beneficiário, previstos nos itens 9.3.3 e 9.3.4 do citado Acórdão, respectivamente, que abaixo se transcreve:
9.3.3. tratando-se de débito decorrente de dano ao erário propriamente dito, cabe ao gestor responsável pela irregularidade a obrigação de devolver os recursos, visto que, nessas situações, não há evidências de que eles tenham sido aplicados em prol de alguma finalidade pública, devendo a recomposição ser feita ao Fundo Nacional de Saúde, em respeito ao disposto no art. 2º, inciso VII, do Decreto 3.964/2001 combinado com o art. 33, § 4º, da Lei 8.080/1990;
9.3.4. nos casos de débito decorrente do recebimento irregular de recursos federais pelos estados, municípios ou Distrito Federal, em razão de eventuais incorreções nas informações prestadas pelo beneficiário, independentemente do destino final dado aos recursos repassados, cabe ao ente recebedor restituir o Fundo Nacional de Saúde, uma vez que não fazia jus ao repasse, podendo, ainda, haver aplicação de multa ao agente público causador da irregularidade;
16.26.2.	Entretanto, a proposta da SAS/MS apresentada pelo seu Secretário e a constante da minuta de portaria anexada às suas justificativas afigura-se como alternativa que resguarda os cofres dos fundos de saúde local e transfere os recursos desviados para o efetivo atendimento da rede de saúde pública, inclusive com destinação exclusiva para as unidades próprias dos entes federados. Por essa razão, considera-se pertinente propor que este Tribunal autorize, em caráter excepcional, que os recursos sejam restituídos aos cofres do fundo de saúde local e que o valor seja aplicado exclusivamente em benefício de unidades próprias de saúde do ente federado, observados os limites estabelecidos nas portarias de regulamentação do Incremento Temporário do Teto do MAC.
16.26.3.	Nos casos em que o valor a ser ressarcido pelas empresas privadas seja superior ao limite do ente federado para utilizar os recursos do Incremento Temporário do Teto do MAC, o valor excedente deverá ser restituído ao Fundo de Saúde local, atualizado monetariamente, que efetuará, via GRU, o recolhimento do valor ao Fundo Nacional de Saúde, também com a devida atualização monetária. Neste caso, haverá aderência às disposições do Acórdão 1072/2017-TCU-Plenário, para o caso de desvio de recursos públicos.
16.27.	Em relação aos valores a serem restituídos pelas empresas privadas indevidamente beneficiadas, no valor total de R$ 76.332.161,00, as planilhas do Ministério indicam que R$59.670.416,55 serão recompostos às contas dos fundos de saúde locais (municipais, estaduais ou distritais) e serão destinados, no âmbito do Incremento Temporário do Teto do MAC, às unidades próprias de saúde do respectivo ente federado. Com isso, mantém-se a indicação feita na emenda parlamentar em favor de determinado ente federado.
16.28.	A diferença entre os valores acima, no total de R$ 16.651.744,45, será restituída aos cofres do Fundo Nacional de Saúde. Neste caso, as quantias desviadas em favor de empresas privadas extrapolam o limite do Incremento Temporário do Teto MAC das unidades da rede própria de saúde dos respectivos entes federados, razão pela qual não podem ser redistribuídos.
16.29.	Há um erro nas totalizações das planilhas apresentadas pelo MS (peças 80-81) . O valor a ser recomposto aos fundos locais, anexo I da portaria, peça 80, p.22, não é de R$ 51.291.368,53, mas de R$ 59.670.416,55. Já o valor desviado a ser devolvido ao FNS não totaliza R$ 25.030.792,47 (peça 81, p. 33) , mas sim R$ 16.651.744,45. A diferença, na sua maior parte, reside nas emendas destinadas à Secretaria de Estado da Saúde de Mato Grosso e que foram desviadas para quinze empresas, no valor total de R$ 13.564.045,69. Como esse valor vai ser redirecionado para a Secretaria Estadual de Saúde (vide peça 81, p. 14) , não deveria ter constado também no montante a ser restituído ao FNS (peça 81, p. 25) .
16.30.	Assim, deve-se propor ao Tribunal que determine à Secretaria de Atenção à Saúde (SAS/MS) que:
	a) no prazo de até trinta dias regulamente os procedimentos a serem adotados pelos entes federados que destinaram indevidamente verbas do Incremento Temporário do Teto da Assistência de Média e Alta Complexidade (MAC) para entidades privadas com fins lucrativos, que deverá prever imediata restituição desses recursos pelas empresas irregularmente beneficiadas, regulamentação essa que poderá ser feita nos moldes da minuta de portaria apresentada a esta Corte, inclusive quanto a:
	a.1) nos casos em que os fundos de saúde dos entes federados, beneficiários do Incremento Temporário do Teto MAC, tenham repassado para entidades com fins lucrativos, valores até o limite da produção total apresentada na média e alta complexidade do conjunto de estabelecimentos de saúde da rede própria do ente federativo beneficiado pela (s) emenda (s) parlamentar (es) , a devolução integral dos recursos pela empresa indevidamente beneficiada, atualizados monetariamente, será feita, excepcionalmente, ao Fundo de Saúde Local, que os repassará para sua (s) unidade (s) própria (s) de saúde;
	a.2)  nos casos em que os fundos de saúde do ente federado, beneficiários do Incremento Temporário do Teto MAC, tenham repassado para entidades com fins lucrativos, valores superiores ao limite da produção total apresentada na média e alta complexidade do conjunto de estabelecimentos de saúde da rede própria do ente federativo, a devolução integral dos recursos pela entidade indevidamente beneficiada, atualizados monetariamente, será feita ao Fundo de Saúde Local, que os repassará, excepcionalmente, para sua (s) unidade (s) própria (s) de saúde, até o limite acima referido, e o valor que superar o limite será restituído pelo Fundo de Saúde Local aos cofres do Fundo Nacional de Saúde, via GRU, com a devida atualização monetária.
	b) apresente a este Tribunal, no prazo de noventa dias, a comprovação das providências adotadas para o imediato ressarcimento aos cofres públicos dos valores do Incremento Temporário do Teto da Assistência de Média e Alta Complexidade (MAC) indevidamente repassados para entidades com fins lucrativos, em que deverá constar a relação dos entes federados com a respectiva situação individualizada, acompanhado de evidência documental de cada devolução dos recursos financeiros, inclusive quanto às instaurações das devidas tomadas de contas especiais, em conformidade com as regras estatuídas na IN/TCU 71/2012, quando for o caso.
16.31.	Vale considerar que recente auditoria deste Tribunal, cujo objeto foi a avaliação dos controles de prevenção e detecção relacionados à fraude e à corrupção de 287 instituições federais em face dos respectivos poderes econômico e de regulação, apreciada pelo Acórdão 2604/2018-TCU-Plenário (Relatora Ministra Ana Arraes) , concluiu que o Ministério da Saúde tem alta exposição ao risco, inclusive nos seus sistemas de informatizados. Neste aspecto, no referido Acórdão, foi determinado ao Ministério da Saúde a 'implantação de sistemas para gerar automaticamente indicadores de situações de fraude e corrupção (red flags) , bem como promova, incidentalmente, de forma ampla e sistemática, a detecção de atividades fraudulentas por meio de técnicas de análise de dados e outras ferramentas tecnológicas (data mining, data matching e data analytics) , de acordo com o seu levantamento de risco.
16.32.	O episódio objeto da presente representação confirma, ainda que em uma ação governamental específica, a fragilidade dos controles internos do Ministério da Saúde, que expõe a elevado risco de fraude, ou mesmo de falhas, com potencial de ensejar prejuízo milionário aos cofres públicos e à sociedade, que deixa de usufruir dos benefícios, por conta dos desvios dos recursos para o enriquecimento sem causa de empresas privadas.
16.33.	Diante do quadro acima e nada obstante a grave irregularidade verificada, conclui-se que as razões de justificativas apresentadas pelo Secretário da SAS, Francisco de Assis Figueiredo, devem ser acatadas parcialmente, levando-se em consideração as medidas prontamente adotadas pelo Secretário da SAS ao tomar conhecimento das ocorrências, com vistas à suspensão de novos repasses e aos ajustes necessários no sistema de propostas; que a responsabilização no âmbito da SAS exigiria a identificação do servidor responsável pela disponibilização das planilhas no sítio do MS com a indevida inclusão das entidades sem fins lucrativos, bem como do responsável pela aprovação das propostas apresentadas pelos entes federados; considerando as medidas agora propostas pela SAS para recuperar os recursos desviados e evitar a consumação dos danos ao erário.
II. Razões de Justificativas do sr. Yvan Reis Beltrão Siqueira, Secretário de Saúde de Coruripe/AL  (peça 65) 
17.	O Secretário de Saúde de Coruripe/AL, por meio de advogado regularmente constituído nos autos (peça 66) , informa que, conforme relatado na instrução desta Unidade Técnica, os recursos foram destinados ao Hospital Carvalho Beltrão Serviços de Saúde Ltda., com base na Proposta 36000161445201700, aprovada pela Portaria de Habilitação GM/MS 3.580, de 21/12/2017, e transferidos pelo Fundo Nacional de Saúde em 10/5/2018.
17.1.	O Sr. Yvan Beltrão assume que, tendo por base os registros e cadastros oficiais do Ministério da Saúde e do Fundo Nacional de Saúde, 'indicou a entidade hospitalar Carvalho Beltrão Serviços de Saúde Ltda'.
17.2.	Registra que a Portaria de Habilitação GM/MS 3.580/2017, apontou expressamente o número do Cadastro Nacional de Estabelecimentos de Saúde - CNES, do Hospital Carvalho Beltrão Serviços de Saúde Ltda. (2010356) e indicou 'taxativamente' que o estabelecimento estava habilitado para receber recursos federais de emendas parlamentares destinados ao incremento temporário do teto da média e alta complexidade - MAC.
17.3.	Alega que procedeu de acordo com as normas atinentes a matéria, e com a devida aprovação do Ministério da Saúde. Destaca que o hospital privado, com fins lucrativos, 'é a única da região com capacidade para efetuar a assistência de média e alta complexidade'.
17.4.	Considera que 'a interpretação conferida pela autoridade de controle externo, as normas indicadas no oficio, é incompatível com a realidade fática e documental do caso, conforme se demonstrará adiante'.
17.5.	Em seguida, o secretário de saúde de Coruripe passa a apresentar argumentos em defesa da irregularidade que cometeu, que para não restarem dúvidas, será transcrita abaixo:
A vedação constante no § 2° do art. 199, da Constituição Federal não se aplica ao caso concreto, mas sim o permissivo constitucional consagrado no § 1° do art. 199, da Carta Magna.
Segundo o § 1 º do art. 199, da Constituição Federal, 'as instituições privadas poderão participar de forma complementar do sistema único de saúde, segundo diretrizes deste, mediante contrato de direito público ou convênio, tendo preferência as entidades filantrópicas e as sem fins lucrativos'.
O recurso destinado ao incremento temporário do teto da média e alta complexidade - MAC, não pode ser classificado como auxílio ou subvenção. Trata-se de emenda parlamentar cujo objetivo é complementar as ações de saúde, o que atrai a incidência do §1º do art. 199, da Constituição Federal, e não do seu § 2°.
Os conceitos das disposições da Lei nº 4.320/64, indicadas pelo controle externo, não possuem o alcance limitativo pretendido pela autoridade administrativa, porque as ações de saúde se destinam a tutelar a vida da população, razão pela qual a interpretação da referida lei, no âmbito da saúde pública, deve ser feita com moderação.
Importante esclarecer que não se defende a liberdade na administração dos recursos destinados a saúde. Os argumentos deduzidos se destinam a demonstrar a existência de peculiaridades na gestão da assistência médica de média e alta complexidade, que mereceu, inclusive, emenda parlamentar própria para essa finalidade, tamanha sua importância.
Nesse contexto, a Portaria de Habilitação GM/MS 3.580, de 21/12/2017, amparada na Portaria GM/MS 788/2017-MS, atestam a lisura do procedimento do gestor.
II.1. Análise das razões de justificativas do sr. Yvan Reis Beltrão Siqueira
18.	As razões de justificativas do responsável não podem ser acatadas, em especial quando afirma que procedeu de acordo com as normas atinentes a matéria. Muito pelo contrário, não há nenhum normativo que autorize o repasse dos recursos do Incremento Temporário do Teto MAC para empresas privadas. O normativo principal do Programa, a Portaria GM/MS 788, de 15/3/2017, estabelece, de forma clara e isenta de dúvidas, que os recursos somente poderiam ser repassados para unidades próprias da rede de saúde pública ou para entidades sem fins lucrativos. Não havia como o gestor de saúde de Coruripe/AL não ter observado esse comando normativo.
18.1.	O Sr. Yvan Beltrão aduz que indicou o Hospital Carvalho Beltrão, com base 'nos registros e cadastro oficiais' do MS e do FNS, e que a Portaria de Habilitação GM/MS 3.580/2017, indicou que essa empresa estava habilitada para receber os recursos federais.
18.2.	De fato, conforme já tratado acima, houve erro grosseiro da SAS/MS ao incluir nas planilhas disponibilizadas para indicação das propostas pelos fundos locais de saúde, as entidades privadas com fins lucrativos. Errou de novo a SAS/MS ao permitir que o desvio de recursos se consumasse ao aprovar a habilitação das empresas privadas.
18.3.	Contudo, os erros da SAS/MS não justificam a conduta do Secretário de Saúde de Coruripe/AL. Ora, se a norma específica do Programa (portaria GM/MS 788/2017) , era clara em vedar a participação de entidades lucrativas, um gestor diligente não poderia indicar uma entidade empresarial, simplesmente porque o sistema do MS permitia. Um erro não justifica o outro. É de se esperar que o gestor diligente mantivesse contato formal com o Ministério e indagasse acerca da contradição verificada entre a norma e o sistema, para só depois proceder o lançamento da proposta.
18.4.	Já causa bastante estranheza que o gestor de saúde municipal tenha optado por direcionar R$ 7,5 milhões de reais para o custeio de uma empresa privada, cujo objetivo final é o lucro, e sobre a qual não terá controle sobre a efetiva utilização dos recursos, ao invés de fazer o aporte, ainda que de um valor um pouco inferior (R$ 6,127 milhões) , para as unidades de saúde públicas, como agora pretende fazer o Ministério.
18.5.	Outras normas públicas de maior envergadura já proibiam o repasse de recursos de custeio para entidades privadas lucrativas, e também deveriam ser do conhecimento do gestor de saúde. Um gestor público médio não poderia conceber que o Poder Público iria bancar o custeio de uma empresa privada, do qual iria resultar na maximização do lucro privado.
18.6.	De fato, a Constituição Federal, em seu art. 199, ao dispor no caput que a assistência à saúde é livre à iniciativa privada, veda, em seu parágrafo segundo, que a destinação de recursos públicos para auxílios ou subvenções às instituições privadas com fins lucrativos.
18.7.	O Sr. Secretário ainda argumenta que as disposições do art. 199, § 1º, da Constituição Federal, respaldaria o desvio de recursos públicos por ele praticado. Esse parágrafo apenas estabelece que 'as instituições privadas poderão participar de forma complementar do sistema único de saúde, segundo diretrizes deste, mediante contrato de direito público ou convênio, tendo preferência as entidades filantrópicas e as sem fins lucrativos'.
18.8.	O art. 199, § 1º, da CF/1988 veio permitir a participação complementar de entes privados na prestação de serviços de saúde, na mesma linha do previsto no art. 4º, §2º, da Lei 8.080, de 19/9/1990. Essa participação se dá por meio da celebração de contratos e convênios com entidades prestadoras de serviços privados de saúde, preferencialmente aquelas sem fins lucrativos.
18.9.	Ou seja, as empresas privadas podem prestar serviços de saúde no âmbito do Sistema Único de Saúde e são devidamente remuneradas por esses serviços, conforme estabelecido no contrato que venha a ser firmado. O Bloco de Atenção de Média e Alta Complexidade Ambulatorial e Hospitalar - MAC se destina ao financiamento de ações e serviços de saúde de média e alta complexidade em saúde, que podem ser prestados por empresas privadas, mediante prévio contrato de serviços com o ente público responsável.
18.10.	Observe-se que o relacionamento da empresa privada com o SUS se dá sempre por meio da prestação de serviços e na sua consequente remuneração pelo Poder Público.
18.11.	A CF/1988, as Leis de Diretrizes Orçamentárias, a Lei 4.320/1964 vedam subvenções sociais ou contribuições para entidades privadas lucrativas. A Lei 13.408/2016 (LDO para 2017) , do ano do repasse irregular para o Hospital Carvalho Beltrão, dispõe em seu art. 74, que a 'transferência de recursos a título de contribuição corrente somente será destinada a entidades sem fins lucrativos que não atuem nas áreas [assistência social, saúde ou educação] de que trata o caput do art. 73, observada a legislação em vigor'. Ou seja, se subvenção social ou contribuição corrente, não havia e não há amparo legal para destinar recursos públicos para custeio de entidades lucrativas, o que não poderia ser desconhecido pelo gestor de saúde de Coruripe/AL.
18.12.	O fato de se tratar de ações na área da saúde pública não tem o condão de afastar o império da lei, nem mesmo de se interpretar a legislação com moderação, como quer o sr. Secretário de Saúde. Ademais, a destinação de valiosos e escassos recursos públicos para empresas privadas, o que vai servir, ao final, para o enriquecimento dos seus sócios, em detrimento do direcionamento dos mesmos recursos para atender às significativas carências das unidades de saúde públicas, como ocorreu em Coruripe/AL, caracteriza desvio de recursos públicos. Se a empresa privada em questão presta serviços relevantes na área da saúde pública, o que não se discute aqui, o Governo poderia discutir o aumento do teto MAC da instituição para pagar por mais serviços por ela prestados ou a tabela de remuneração do SUS, sempre criticada por todos. Nunca desviar os recursos de um Programa voltado exclusivamente para unidades próprias de saúde e para entidades sem fins lucrativos, para entrega-los a uma empresa privada.
18.13.	A emenda parlamentar não tinha finalidade de transferir recursos para entidades lucrativas, para beneficiar empresas, como sugere o responsável. A emenda parlamentar apenas indicou o Fundo Municipal de Saúde de Coruripe/AL. A responsabilidade pelo desvio dos recursos para uma empresa privada, mesmo contrariando a legislação e em detrimento das unidades próprias de saúde, foi da Secretaria de Saúde de Coruripe/AL, que se aproveitou de falhas nos controles internos do Ministério da Saúde, já acima destacadas.
18.14.	Por isso mesmo, a Portaria de Habilitação GM/MS 3.580, de 21/12/2017, não atestou a lisura do procedimento, como alegado nas justificativas. No máximo, conferiu ares de legalidade a um ato sabidamente ilícito. Não são as falhas dos controles internos do Ministério da Saúde que vão legitimar a conduta irregular do Secretário de Saúde, conforme já analisado acima.
18.15.	Ademais, deve-se repisar que os recursos do Incremento Temporário do Teto MAC são voltados para o custeio/manutenção das atividades do ente beneficiado, atividades 'que propiciam as condições adequadas de infraestrutura e de recursos materiais destinados à assistência em saúde'. Os recebedores podem utilizar esses recursos públicos, segundo as portarias regulamentadoras do MS, para pagar despesas com serviços de terceiros (vigilância, limpeza, coleta de lixo hospitalar etc.) , compra de materiais médico hospitalares, pagamento de contas de água, luz, telefone, compra de combustível manutenção de equipamentos, etc.
18.16.	Com isso fica evidente a falta de razoabilidade na conduta do secretário de saúde ao desviar recursos públicos para custear o funcionamento de empresas privadas em detrimento de unidades próprias de saúde. Com isso, as empresas privadas, que objetivam apenas o lucro para distribuição entre os seus sócios, deixam de aplicar seus recursos próprios no custeio/manutenção de suas respectivas unidades de saúde, e passam a utilizar recursos públicos que lhes foram irregularmente entregues pelo Ministério da Saúde. Com isso, logicamente, essas empresas vão aumentar os seus ganhos, às custas do Poder Público, sem garantir a prestação de nenhum serviço a mais à sociedade. Ela poderá prestar os mesmos serviços que vinha prestando, em termos de produtividade, mas com um custo para si muito menor, pois teve seu custeio 'financiado' pelo Poder Público.
18.17.	Não há nenhum respaldo e nem bom senso que o MS transfira verbas públicas, sem qualquer contraprestação em serviços, para empresas privadas, mesmo que elas atuem no sistema único de saúde de forma complementar, pois, nestes casos (de prestação de serviços ao SUS) , repise-se, elas são devidamente pagas pelos serviços prestados, conforme preços e termos ajustados na contratualização, em consonância com a normatização vigente. Pelo contrário, destinar recursos públicos para custeio de empresas privadas, que, em regra, também prestam serviços a convênios de saúde privados e até diretamente a particulares, como procedido no caso em exame, se constitui em desvio de recursos públicos, pois atende aos interesses privados dos sócios das empresas beneficiárias em detrimento do interesse público.
18.18.	Verifica-se que a conduta do secretário de saúde se enquadra nas disposições do art. 28 da nova LINDB, que prevê a responsabilização pessoal do agente público por suas decisões ou opiniões técnicas em caso de dolo ou erro grosseiro. No caso do erro grosseiro, o entendimento desta Corte, expresso no Acórdão 1.628/2018-TCU-Plenário (Ministro Benjamin Zymler) , foi o de adotar o critério do administrador médio para a aferição da presença ou não de erro grosseiro (vide ainda Acórdão 1695/2018-TCU-Plenário, Ministro Vital do Rêgo) .
18.19.	Neste caso, o descumprimento da regra constitucional e do regulamento do Incremento Temporário do Teto MAC, claramente expresso nas portarias do Ministério da Saúde, pode ser tipificado como erro grosseiro.	
18.20.	Isso posto, deve-se propor que as razões de justificativas do sr. Yvan Reis Beltrão Siqueira, Secretário de Saúde de Coruripe/AL, sejam rejeitadas, e considerando a gravidade da conduta ilícita e o desvio de recursos públicos, mesmo que se considere como atenuantes os vícios nos controles internos do MS, tanto no sistema de propostas, quanto na expedição da portaria de habilitação, seja aplicada ao responsável a multa do art. 58, inciso II e III, da Lei 8.443/1992. 
III. Razões de Justificativas do sr. Edivaldo Neiva Pires, Secretário de Saúde de Maceió/AL
19.	O Secretário de Saúde de Maceió esclarece que o incremento MAC é um recurso de Emenda Parlamentar, que tem como objetivo a suplementação dos recursos financeiros destinados ao custeio de Unidades de Saúde próprias dos Entes Federais e prestadores de serviço, e que os recursos em questão foram repassados ao Fundo Municipal, conforme Portaria 1923, de 23 de junho de 2018, que estabeleceu em seu anexo, a destinação específica da verba disponibilizada através de Emenda Parlamentar, para as entidades indicadas, em consonância com o estabelecido no capítulo II, art. 3°, da Portaria 565 de 9/3/2018.
19.1.	Sustenta que os repasses às Entidades com fins lucrativos não é vedado pelo art. 199 da Constituição Federal de 1988 que, como regra, estabelece apenas a preferência para as entidades filantrópicas e as sem fins lucrativos, 'sendo a dicção do §2º do referido artigo uma excepcionalidade, até porque, a própria Lei do SUS (Lei nº 8.080/1990, em seu art. 4°, §2º, admite a participação da iniciativa privada, no SUS, em caráter complementar, principalmente na hipótese de as entidades e órgãos públicos não dispuserem dos recursos necessários para atender a demanda dos seus usuários, como é o caso, dada a situação de contingenciamento e limitação orçamentária por que passa a Secretaria Municipal de Saúde'.
19.2.	Aduz, ainda, quanto à alegação de inexistência de interesse público, que não há de ser cogitada, porquanto não houve desvio de finalidade, posto que os recursos foram devidamente aplicados em benefício dos usuários do SUS, com a oferta dos serviços de saúde dos quais não poderiam prescindir em consonância com as normas emitidas pelo próprio Ministério da Saúde.
19.3.	Requer o acatamento das suas justificativas.
III.1. Análise das razões de justificativas do sr. Edvaldo Neiva Pires
20.	A análise lançada para análise das razões de justificativas do Secretário de Saúde de Coruripe/AL (item 18 supra) , se aplicam inteiramente, inclusive quanto à conclusão e encaminhamento, ao exame das justificativas do Secretário de Saúde de Maceió/AL, Edivaldo Neiva Pires, pois nada diferente foi alegado e a situação fática é bastante semelhante.
21.	O fato de os recursos do Incremento Temporário do Teto MAC para Maceió/AL terem sido repassados em 2018, amparado em portaria de regulamentação distinta (Portaria GM/MS 565/2018) não altera em nada a análise, porque as normas anuais de regulamentação tinham basicamente o mesmo teor.
22.	Também em Maceió/AL, o gestor de saúde deixou de direcionar R$ 2,8 milhões de reais para unidades próprias de saúde, ou mesmo para diversas entidades sem fins lucrativos, para entrega-los a entidades lucrativas, em flagrante desrespeito à legislação.
23.	Isso posto, propõe-se que as razões de justificativas do sr. Edvaldo Neiva Pires, Secretário de Saúde de Maceió/AL, sejam rejeitadas, e considerando a gravidade da conduta ilícita, a prática de erro grosseiro e o desvio de recursos públicos, mesmo que se considere como atenuantes os vícios nos controles internos do MS, tanto no sistema de propostas, quanto na expedição da portaria de habilitação, seja aplicada ao responsável a multa do art. 58, inciso II e III, da Lei 8.443/1992. 
CONCLUSÃO
24.	A presente instrução deve ser conhecida como representação, por preencher os requisitos previstos nos arts. 235 e 237, inciso VI, do Regimento Interno/TCU e no art. 103, § 1º, da Resolução - TCU 259/2014, para, no mérito, ser considerada procedente.
25.	O Secretário da Secretaria de Atenção à Saúde do Ministério da Saúde (SAS/MS) , Francisco de Assis Figueiredo, apresentou as razões de justificativas em que reconhece a ocorrência das irregularidades e que houve o repasse indevido de recursos do Incremento Temporário do Teto MAC para entidades lucrativas, por contrariar a legislação (item 15) .
26.	O Secretário assume a ocorrência de falhas nos filtros do sistema de propostas e posteriormente na aprovação dos CNES das empresas, e informa um conjunto de providências que o Ministério adotou tão logo teve a primeira informação desta Corte acerca dessas ocorrências e as medidas que estão sendo adotadas para buscar a reposição dos recursos desviados (item 15) .
27.	O Ministério da Saúde apresentou a este Tribunal as medidas que está implementando para buscar a recuperação dos recursos desviados, como minuta de portaria para regulamentar a restituição dos recursos e sua reutilização, quando for o caso, ou mesmo o ressarcimento aos cofres do Fundo Nacional de Saúde (item 16) .
28.	As medidas propostas revelam-se razoáveis e adequadas para remediação dos desvios verificados, devendo-se submeter proposta com fixação de prazo para a imediata ação do Ministério (item 16.30) .
29.	 Diante do quadro exposto no exame técnico acima e nada obstante a grave irregularidade verificada, conclui-se que as razões de justificativas apresentadas pelo Secretário da SAS, Francisco de Assis Figueiredo, devem ser acatadas parcialmente, levando-se em consideração as medidas prontamente adotadas pelo Secretário da SAS ao tomar conhecimento das ocorrências, com vistas à suspensão de novos repasses e aos ajustes necessários no sistema de propostas; que a responsabilização no âmbito da SAS exigiria a identificação do servidor responsável pela disponibilização das planilhas no sítio do MS com a indevida inclusão das entidades sem fins lucrativos, bem como do responsável pela aprovação das propostas apresentadas pelos entes federados; considerando as medidas agora propostas pela SAS para recuperar os recursos desviados e evitar a consumação dos danos ao erário (item 16.33) .
30.	As justificativas apresentadas pelos secretários de Saúde de Coruripe/AL e Maceió/AL são incapazes de afastar suas responsabilidades pelo desvio de recursos públicos em benefício de empresas privadas, razão pela qual se propõe a rejeição das justificativas e a aplicação a ambos da multa do art. 58, incisos II e III, da Lei 8.443/1992 (itens 18 e 20) .
31.	No mérito, propõe-se a fixação de prazo para que a SAS/MS adote as medidas necessárias para regulamentar a restituição dos recursos desviados para os cofres públicos e sua reutilização, em caráter excepcional, pelos fundos de saúde locais, quando for o caso, e a devolução dos valores aos cofres do Fundo Nacional de Saúde, quando não for possível a reaplicação em favor das unidades próprias de saúde, sem prejuízo da imediata adoção das medidas para instauração das tomadas de contas especiais, quando for o caso.
32.	Por fim, deve-se propor determinação para que a Secex Alagoas monitore o cumprimento das determinações ora propostas, sem prejuízo de comunicação à SecexSaúde, para as providências que entender pertinentes, inclusive quanto à repercussão nas contas anuais do Ministério da Saúde.
33.	Não se pode deixar de registrar os vultosos benefícios do controle obtidos nesta ação preventiva e repressiva do TCU. Considerando-se apenas os valores nominais desviados para empresas privadas e que terão que ser ressarcidos para os cofres públicos, são R$ 76.322.161,00, reconhecidos pela SAS. Essa quantia, atualizada pelo sistema débito, monta R$ 79.196.905,37.
PROPOSTA DE ENCAMINHAMENTO
34.	Ante todo o exposto, submetem-se os autos à consideração superior, e posterior envio ao Gabinete do Ministro-Relator, Augusto Nardes, propondo:
a) conhecer da presente representação, satisfeitos os requisitos de admissibilidade previstos nos arts. 235 e 237, inciso VI, do Regimento Interno deste Tribunal, e no art. 103, § 1º, da Resolução - TCU 259/2014, para, no mérito, considerá-la procedente;
b) acatar parcialmente as razões de justificativas apresentadas pelo Sr. Francisco de Assis Figueiredo (CPF: XXX.088.386-XX) , Secretário de Atenção à Saúde (SAS) do Ministério da Saúde;
c) rejeitar as razões de justificativas apresentadas pelos srs. Yvan Reis Beltrão Siqueira (CPF: XXX.255.394-XX) , Secretário Municipal de Coruripe/AL, e Edivaldo Neiva Pires (CPF: XXX.801.228-XX) , Secretário Municipal de Maceió/AL, e aplicar-lhes a multa prevista no art. 58, incisos II e III, da Lei 8.443/1992, fixando-lhes o prazo de 15 (quinze) dias, a contar das notificações, para que comprovem perante o Tribunal (art. 23, inciso III, alínea 'a' da Lei nº 8.443/1992 c/c o art. 214, inciso III, alínea 'a' do RI/TCU) o recolhimento das dívidas aos cofres do Tesouro Nacional, atualizadas monetariamente, a contar da data deste Acórdão até a data do efetivo recolhimento, caso não sejam pagas no prazo estabelecido, na forma da legislação em vigor;
d) autorizar, desde logo, nos termos do art. 28, inciso II, da Lei 8.443/1992, a cobrança judicial das dívidas caso não atendidas as notificações;
e) determinar à Secretaria de Atenção à Saúde (SAS/MS) que:
	e.1) no prazo de até trinta dias, regulamente os procedimentos a serem adotados pelos entes federados que destinaram indevidamente verbas do Incremento Temporário do Teto da Assistência de Média e Alta Complexidade (MAC) para entidades privadas com fins lucrativos, entre 2014 e 2018, que deverá prever imediata restituição desses recursos pelas empresas irregularmente beneficiadas, regulamentação essa que poderá ser feita nos moldes da minuta de portaria apresentada a esta Corte, inclusive quanto a:
	I) nos casos em que os fundos de saúde dos entes federados, beneficiários do Incremento Temporário do Teto MAC, tenham repassado para entidades com fins lucrativos, valores até o limite da produção total apresentada na média e alta complexidade do conjunto de estabelecimentos de saúde da rede própria do ente federativo beneficiado pela (s) emenda (s) parlamentar (es) , a devolução integral dos recursos pela empresa indevidamente beneficiada, atualizados monetariamente, será feita, excepcionalmente, ao Fundo de Saúde Local, que os repassará para sua (s) unidade (s) própria (s) de saúde;
	II)  nos casos em que os fundos de saúde do ente federado, beneficiários do Incremento Temporário do Teto MAC, tenham repassado para entidades com fins lucrativos, valores superiores ao limite da produção total apresentada na média e alta complexidade do conjunto de estabelecimentos de saúde da rede própria do ente federativo, a devolução integral dos recursos pela entidade indevidamente beneficiada, atualizados monetariamente, será feita ao Fundo de Saúde Local, que os repassará, excepcionalmente, para sua (s) unidade (s) própria (s) de saúde, até o limite acima referido, e o valor que superar o limite será restituído pelo Fundo de Saúde Local aos cofres do Fundo Nacional de Saúde, via GRU, com a devida atualização monetária.
	e.2) no prazo de até noventa dias, apresente a este Tribunal a comprovação das providências adotadas para o imediato ressarcimento aos cofres públicos dos valores do Incremento Temporário do Teto da Assistência de Média e Alta Complexidade (MAC) indevidamente repassados para entidades com fins lucrativos, em que deverá constar a relação dos entes federados com a respectiva situação individualizada, acompanhado de evidência documental de cada devolução dos recursos financeiros, inclusive quanto às instaurações das devidas tomadas de contas especiais, em conformidade com as regras estatuídas na IN/TCU 71/2012, quando for o caso.
	f) determinar a Secex Alagoas que monitore o cumprimento das determinações acima;
	       g) enviar cópia do Acórdão, acompanhado do Relatório e Voto, à SecexSaúde, para as providências que entender pertinentes."
	É o relatório.

não há.

Não atuou.

REPRESENTAÇÃO. IRREGULARIDADES NO REPASSE DE RECURSOS DE EMENDAS PARLAMENTARES INDIVIDUAIS. INCREMENTO TEMPORÁRIO DO TETO DE MÉDIA E ALTA COMPLEXIDADE. BENEFÍCIO INDEVIDO A ENTIDADADES PRIVADAS COM FINS LUCRATIVOS. PEDIDO DE MEDIDA CAUTELAR INDEFERIDO. ANÁLISE DAS AUDIÊNCIAS. ACOLHIMENTO DAS RAZÕES DE JUSTIFICATIVA DE UM GESTOR. REJEIÇÃO E MULTA DE OUTROS. DETERMINAÇÕES.

REPRESENTAÇÃO (REPR)

Secretaria do TCU no Estado de Alagoas (Sec-AL).

Submeto ao colegiado representação formulada pela Secretaria de Controle Externo em Alagoas, a respeito de possíveis irregularidades ocorridas no Fundo Nacional de Saúde/Ministério da Saúde, relacionadas à aplicação de emendas parlamentares individuais que adicionaram recursos à rede SUS, nos exercícios de 2015 a 2018, mediante transferências na modalidade fundo a fundo para implementação do Incremento Temporário do Teto de Média e Alta Complexidade (MAC) tendo como favorecidas entidades privadas com fins lucrativos.
2.	Conforme registra a unidade técnica em sua peça inicial (peça 17) , "Observa-se que a norma é clara ao determinar os possíveis beneficiários das emendas parlamentares para o incremento do MAC: (i) unidades próprias de Estados, Distrito Federal e Municípios e (ii) unidades de propriedade ou gerenciadas por entidades privadas sem fins lucrativos contratualizadas nos termos dos Programas de Reestruturação e Contratualização dos Hospitais Filantrópicos e dos Hospitais de Ensino. Ou seja, entidades privadas com fins lucrativos não poderiam ser beneficiárias do Incremento do Teto do MAC".
3.	Pesquisa realizada pela Unidade Técnica por meio do cruzamento dos números do Cadastro Nacional de Estabelecimentos em Saúde - CNES indicados nas portarias de habilitação, no total de 5.554, com a base de dados do próprio CNES, identificou 215 repasses destinados a "entidades empresariais", natureza jurídica (grupo) constante do citado cadastro que reúne as empresas, ou entidades com fins lucrativos, que não poderiam ser beneficiárias dessas verbas federais decorrentes de emendas parlamentares.
4.	Ante o alcance nacional que a irregularidade apontada pela Secex/AL poderia apresentar, a unidade técnica interagiu com a SecexSaúde para uma adequada análise da matéria e para definição do encaminhamento que melhor enfrentasse as questões suscitadas nos autos.
5.	Assim, no primeiro momento a Secex submeteu a este Relator proposta de adoção de medida cautelar (peça 17) para determinar ao Ministério da Saúde e ao Fundo Nacional de Saúde que suspendesse, de imediato, a aplicação de emendas parlamentares para o Incremento Temporário do Teto da Média e Alta Complexidade, atualmente disciplinado pela Portaria GM/MS 565, de 2018, que tenha como favorecidas entidades privadas com fins lucrativos, por contrariar as disposições das portarias supra referidas, do art. 12, § 3º, inciso I, c/c art. 16, todos da Lei 4.320/1964, e do art. 199, § 2º, da CF/1988.
6.	Tal medida de urgência contemplaria, também, o Fundo Municipal de Saúde de Coruripe/AL, para que se abstivesse de realizar as referidas transferências de recursos para a entidade empresarial Carvalho Beltrão Serviços de Saúde Ltda. 
7.	Ademais, a proposição previa a determinação da oitiva dos órgãos envolvidos e a autorização para a realização de inspeção nas Secretarias Municipais de Saúde e nos Fundos Municipais de Saúde de Maceió/AL e Coruripe/AL, podendo se estender às entidades empresariais favorecidas pelos repasses irregulares.
8.	Naquela ocasião, conheci da representação (peça 19) , entretanto, dissenti da proposição de adoção de medida cautelar inaudita altera pars por entender não estar presente o requisito do perigo da demora, com fundamento nos seguintes elementos:
"É fato que 'a qualquer momento pode ser editada nova portaria'. Porém, neste exercício de 2018 já foi editada a Portaria GM/MS 565, de 9 de março de 2018, que regulamentou a sistemática para o exercício de 2018. Observa-se, também, que o procedimento vem se repetindo desde 2015, mediante as portarias: GM/MS 600, de 10/6/2015; GM/MS 268, de 25/2/2016; GM/MS 788, de 15/3/2017; GM/MS 788, de 15/3/2017; GM/MS 2.257, de 6/9/2017; GM/MS 6, de 28/9/2017; e GM/MS 3.992, de 28/12/2017. Assim, não vislumbro razões para a adoção de uma medida cautelar sem oitiva dos órgãos, como propõe a unidade técnica. De outra sorte, sopesando a possibilidade de neste exercício de 2018 não mais haver edição de nova portaria, considero mais apropriado, preliminarmente à medida de urgência, ouvir as razões pelas quais o Fundo Nacional de Saúde e o Ministério da Saúde vêm procedendo dessa forma desde 2015. Igualmente, considero mais prudente, em relação à situação específica de Alagoas, onde também se observam situações com ocorrência desde 2017, ao invés de determinação cautelar ao Fundo Municipal de Saúde de Coruripe/AL, colher outros elementos mediante a inspeção proposta".
9.	Assim, determinei a oitiva prévia do Ministério da Saúde e do Fundo Nacional de Saúde, com fundamento no § 2º do art. 276 do Regimento Interno/TCU, autorizando as demais medidas processuais sugeridas pela área técnica.
10.	Em segunda atuação no feito (peça nº 46) , a unidade técnica concluiu pela perda do objeto da medida cautelar originalmente sugerida e propôs a este relator indeferir o requerimento de medida, tendo em vista a inexistência do perigo da demora, um dos pressupostos necessários para adoção da referida medida, em face das medidas que já estavam sendo adotadas pelo Ministério da Saúde, conforme anunciado pelo órgão, e que os valores repassados ao município de Coruripe/AL já teriam sido transferidos para a empresa beneficiária, e promover a audiência de diversos gestores envolvidos na questão.
11.	Por meio do Acórdão 2278/2018-TCU-Plenário homologou a proposição que submeti a este Colegiado (relação 33/2018-TCU-Plenário) , nos termos em que originalmente vazada pela unidade técnica.
12.	Feita essa breve contextualização, passo a decidir.
***
13.	Desta feita, a Secex/AL apresenta exame de mérito com o qual anuo integralmente, incorporando os seus argumentos às minhas razões de decidir, sem prejuízo dos comentários que aduzo a seguir.
14.	Em primeiro lugar, concordo com a conclusão da Secex/AL de procedência da representação e que as razões de justificativa do Sr. Francisco de Assis Figueiredo devem ser acolhidas parcialmente, nada obstante o quadro de grave irregularidade apontado nos autos, levando-se em consideração especialmente as medidas prontamente adotadas pelo Secretário da SAS ao tomar conhecimento das ocorrências, com vistas à suspensão de novos repasses e aos ajustes necessários no sistema de propostas, bem como tendo em conta as medidas propostas para recuperação dos recursos desviados e evitar a consumação de dano ao erário.
15.	Com efeito, o Sr. Francisco de Assis Figueiredo reconheceu o grave erro cometido pelo Ministério da Saúde quando da implantação do Incremento Temporário do Teto MAC - ITT, e afirmou que a Secretaria somente teve conhecimento da indevida inclusão de entidades privadas com fins lucrativos como beneficiárias de repasses no âmbito do Incremento MAC pela comunicação feita pelo TCU em 29/8/2018.
16.	De fato, conforme assere a unidade instrutiva do TCU, o erro cometido na gestão da SAS foi grosseiro e grave, a caracterizar ausência de um adequado sistema de controles internos, ainda mais por se tratar de um programa que envolve repasse da ordem de bilhões de reais.
17.	Entretanto, não se evidenciou dolo na atuação do dirigente da SAS e o fato de parte expressiva dos procedimentos para liberação desses recursos serem praticamente automatizados também milita no sentido de acolhimento parcial das suas razões de justificativa, sem prejuízo da expedição das determinações corretivas sugeridas pela Secex/AL.
18.	Ademais, concordo com a análise técnica de que as medidas corretivas indicadas pela SAS afiguram-se adequadas para o saneamento das irregularidades ocorridas e para se buscar o ressarcimento aos cofres públicos, como a portaria para regulamentar a restituição dos recursos e sua reutilização, quando for o caso, ou mesmo o ressarcimento aos cofres do Fundo Nacional de Saúde. 
19.	Sobre essas providências, registro que após concluído o exame de mérito pela Secex/AL o Sr. Francisco de Assis Figueiredo fez juntar aos autos documentação (peças 85/89) dando conta das novas providências adotadas no âmbito do Ministério da Saúde para corrigir as irregularidades apontadas, dentre a qual se destaca edição da Portaria nº 3.998, de 14 de dezembro de 2018, que regulamenta os procedimentos a serem adotados pelos entes federados que destinaram indevidamente verbas do incremento temporários do teto da Assistência de média e alta complexidade (MAC) para entidades privadas com fins lucrativos, bem como a comprovação do envio das notificações de cobrança dos valores do referido incremento, para instrução processual no caso de eventual Tomada de Contas Especial -TCE e ou acionamento judicial, visando o devido ressarcimento ao erário.
20.	Tendo em vista que essas providências demandam acompanhamento para aferição da efetividade das medidas adotadas, pugno pela manutenção das determinações sugeridas pela Secex/AL, para que fiquem formalmente registradas na deliberação e possam ser adequadamente acompanhadas pelo Ministério e formalmente monitoradas pelo Tribunal.
21.	Concordo, ainda, com a análise técnica quando propõe a rejeição das razões de justificativas dos Srs. Yvan Reis Beltrão Siqueira, Secretário de Saúde de Coruripe/AL, e Edivaldo Neiva Pires, Secretário de Saúde de Maceió/AL, uma vez que não são aptas a justificar as irregularidades pelas quais chamados em audiência.
22.	O sr. Ivan Siqueira foi chamado em audiência pela irregularidade consubstanciada na indicação e repasse de recursos do Incremento Temporário do Teto do MAC à empresa Carvalho Beltrão Serviços de Saúde Ltda., no valor de R$7.500.000,00, enquanto o Sr. Edivaldo Pires para justificar-se sobre a indicação e repasse de recursos do Incremento Temporário do Teto do MAC à empresa NOT Núcleo de Ortopedia e Traumatologia Ltda. ME, no valor de R$ 800.000,00, e à empresa CLINICA DE DOENCAS RENAIS LTDA., no valor de R$2.000.000,00. Os beneficiários dos repasses são empresas privadas com fins lucrativos, portanto, são expressamente proibidas de receber tais benefícios pelas normas de regência. 
23.	Conforme aduz a Secex/AL, não é possível acolher as justificativas do Sr. Yvan ao afirmar que procedeu de acordo com as normas atinentes à matéria, pois, de fato, ao contrário do alegado não há nenhum normativo que autorize o repasse desses recursos para empresas privadas.
24.	Ainda de acordo com a análise técnica, não procede o argumento do responsável de que a sua conduta decorreu do fato de a empresa encontrar-se habilitada para receber os recursos federais, porquanto esse erro do Ministério da Saúde/SAS não justificaria o do justificante, uma vez que a norma específica do programa (Portaria GS/MS 788/2017) era clara em vedar a participação de entidades lucrativas e um gestor diligente não poderia indicar uma entidade empresarial, simplesmente porque o sistema do MS permitia.
25.	De fato, como dito na análise técnica, um erro não justifica o outro. Era de se esperar que o responsável mantivesse contato formal com o Ministério e indagasse acerca da contradição verificada entre a norma e o sistema, para só depois proceder o lançamento da proposta.
26.	Além disso, registra a instrução técnica ao refutar o argumento do responsável de que a Constituição Federal autorizaria o ato de gestão: 
"18.5.  Outras normas públicas de maior envergadura já proibiam o repasse de recursos de custeio para entidades privadas lucrativas, e também deveriam ser do conhecimento do gestor de saúde. Um gestor público médio não poderia conceber que o Poder Público iria bancar o custeio de uma empresa privada, do qual iria resultar na maximização do lucro privado.
18.6.	De fato, a Constituição Federal, em seu art. 199, ao dispor no caput que a assistência à saúde é livre à iniciativa privada, veda, em seu parágrafo segundo, que a destinação de recursos públicos para auxílios ou subvenções às instituições privadas com fins lucrativos.
 (...) 
18.12. O fato de se tratar de ações na área da saúde pública não tem o condão de afastar o império da lei, nem mesmo de se interpretar a legislação com moderação, como quer o sr. Secretário de Saúde. Ademais, a destinação de valiosos e escassos recursos públicos para empresas privadas, o que vai servir, ao final, para o enriquecimento dos seus sócios, em detrimento do direcionamento dos mesmos recursos para atender às significativas carências das unidades de saúde públicas, como ocorreu em Coruripe/AL, caracteriza desvio de recursos públicos. Se a empresa privada em questão presta serviços relevantes na área da saúde pública, o que não se discute aqui, o Governo poderia discutir o aumento do teto MAC da instituição para pagar por mais serviços por ela prestados ou a tabela de remuneração do SUS, sempre criticada por todos. Nunca desviar os recursos de um Programa voltado exclusivamente para unidades próprias de saúde e para entidades sem fins lucrativos, para entrega-los a uma empresa privada."
27.	Portanto, concordo com a Secex/AL de que a conduta do Sr. Yvan deve ser caracterizada como erro grosseiro, e que a gravidade da falha autoriza o Tribunal a imputar-lhe multa nos termos legais e regimentais, conforme proposta.
28.	Este mesmo desfecho deve ser aplicado ao Sr. Edivaldo Pires, Secretário de Saúde de Maceió, nos exatos termos do exame técnico, uma vez que, conforme informa a unidade instrutiva, nada diferente foi alegado por esse responsável e a situação fática é em tudo semelhante à análise anterior.
29	Com efeito, verifico que o Sr. Edvaldo Pires apenas alega que o repasse às entidades com fins lucrativas não seria vedado pelo art. 199 da Constituição Federal até porque a Lei do SUS admitiria a participação da iniciativa privada no sistema, em caráter complementar. Tal argumento foi adequadamente refutado pela análise das razões de justificativa do Sr. Yvan, pelo que acolho a proposição da unidade técnica.
30.	Quanto ao argumento do Sr. Edivaldo de que os repasses teriam atendido ao interesse público, uma vez que não teria havido desvio de finalidade, posto que os recursos foram efetivamente utilizados em benefício de usuários do SUS, deixo de acolhê-lo visto que as transferências infringiram diretamente a norma que vedava explicitamente o repasse desses recursos para entidades privadas, e o responsável não apresenta qualquer elemento a corroborar a assertiva de defesa.
	Ante o exposto, acolho as proposições da unidade técnica e VOTO por que seja adotada a deliberação que ora submeto a este Colegiado.
TCU, Sala das Sessões Ministro Luciano Brandão Alves de Souza, em 13 de março de 2019.
Ministro JOÃO AUGUSTO RIBEIRO NARDES 
Relator